【裁判字號】    99,訴,1468
【裁判日期】    990921
【裁判案由】    契稅
【裁判全文】
臺北高等行政法院判決
                                      99年度訴字第1468號
                                      99年9月7日辯論終結
原      告  甲○○
            乙○○
            丙○○
            丁○○
            戊○○
            己○○
被      告  臺北縣政府稅捐稽徵處
代  表  人  庚○○○○○○住同上
訴訟代理人  壬○○
            辛○○
上列當事人間契稅事件，原告不服臺北縣政府中華民國99年5月
28日北府訴決字第0981131977號訴願決定（案號：00000000）、
99年5月31日北府訴決字第0981131970號訴願決定（案號：00000
000）、99年5月31日北府訴決字第0981122520號訴願決定（案號
：00000000）、99年5月31日北府訴決字第0981122509號訴願決
定（案號：00000000）、99年5月28日北府訴決字第0981112961
號訴願決定（案號：00000000）及99年5月31日北府訴決字第098
0978020號訴願決定（案號：00000000），提起行政訴訟，本院
判決如下：
    主  文
原告之訴駁回。
訴訟費用由原告負擔。
    事實及理由
一、事實概要：
（一）關於原告甲○○部分：
      緣訴外人癸○○等8人（即原地主）提供其所有坐落臺北
      縣○○市○○段○○○段34地號之土地，與○○○○○○
      有限公司（即建商，下稱○○公司）於民國（下同）93年
      11月14日訂立合建契約，並取得臺北縣政府工務局95年9
      月15日核發之95中建字第616號建造執照，而同為原始起
      造人。嗣前開合建契約之雙方當事人於95年12月18日簽訂
      變更約定書，同意地主得將土地移轉予地主之直系親屬或
      配偶。嗣原地主之一癸○○即於95年12月30日將其與○○
      公司間所訂系爭合建契約之債權債務關係，移轉予其配偶
      即原告甲○○及其直系親屬原告丙○○、原告乙○○等3
      人。原告甲○○於96年12月6日因夫妻贈與登記取得34地
      號土地應有部分萬分之八百六十二，並於97年2月29日經
      臺北縣政府工務局核准變更為系爭房屋起造人之一，再於
      97年5月27日取得使用執照後，依上開合建契約書於97年6
      月23日登記取得（第1次）○○市○○路274號建物及公設
      等5戶房屋所有權，並於97年7月7日向代徵機關即臺北縣
      中和市公所以交換契稅（稅率百分之二）申報契稅。惟中
      和市公所經向被告函詢，獲被告以97年8月1日北稅房字第
      0970097967號函復略以：「……房屋於建造完成前，以其
      配偶、子女、親戚朋友為中途變更起造人名義，並取得使
      用執照者，其所分配取得之房屋係因買賣、受贈取得土地
      之同時繼受取得該屋所有權之權利，依契稅條例第12條第
      2項規定，應由房屋使用執照所載起造人依其取得原因，
      申報繳納買賣、贈與契稅，以符合實質課稅原則。」遂逕
      行核定系爭房屋贈與契稅（稅率百分之六）原告甲○○部
      分計新臺幣(以下同)163,176元。原告不服，申請復查，
      案經被告審查結果認為：1.按「不動產之買賣、承典、交
      換、贈與、分割或因占有而取得所有權者，均應申報繳納
      契稅。」、「建築物於建造完成前，因買賣、交換、贈與
      ，以承受人為建造執照原始起造人或中途變更起造人名義
      ，並取得使用執照者，應由使用執照所載起造人申報納稅
      。」、「有下列情形之一者，免徵契稅：四、建築物於建
      造完成前，變更起造人名義者。但依第十二條第二項規定
      應申報納稅者，不適用之。」、「建築物於建造完成前，
      因買賣、交換、贈與，以承受人為建造執照原始起造人或
      中途變更起造人名義並取得使用執照者，以主管建築機關
      核發使用執照之日起滿三十日為申報起算日。」、「契稅
      由直轄市及縣（市）稅捐稽徵處徵收或鄉、鎮、市、區公
      所代徵之。」分別為契稅條例第2 條前段、第12條第2 項
      、第14條第1 項第4 款、第16條第5 項及第29條所明定。
      2.依據民法第153 條第1 項、第154 條規定，契約經雙方
      當事人意思表示合致後，契約成立，要約人應受契約之拘
      束，及民法第160 條及第153 條第2 項規定，當事人對於
      契約必要之點，意思一致，將要約變更而經承諾者，視為
      拒絕原要約而為新要約。查本案原地主癸○○與建商於93
      年11月14日簽訂合建分屋合約，後於95年12月18日變更約
      定書，雙方同意變更契約第14條之禁止規定，並承諾：「
      ……甲、乙雙方之權利、義務，仍依原合約簽訂為主，不
      因上述權利更動而變動。」嗣雖原地主癸○○於96年12月
      將渠所有34地號土地出售予原告甲○○，但並無經契約雙
      方當事人（地主、建商）就原合建分屋契約變更為新要約
      承諾之具體事證，故本案系爭合建分屋契約之當事人仍為
      原地主（癸○○等8 人）及建商。3.又依財政部編訂之契
      稅稽徵作業手冊第二章、第一節、六、（二）、2 、（3
      ）規定：「合建人（地主）所取得房屋以他人名義為建造
      執照起造人者，除繼承及訂有買賣契約外，均視為受贈取
      得，應申報繳納全額之贈與契稅。」及同章節六、（二）
      、3 、（4 ）規定：「地主分配房屋，以其子女、親戚朋
      友為建造執照或變更起造人及領取使用執照之起造人，如
      查明屬受贈取得，應申報贈與契稅。」本件原地主癸○○
      簽訂合建分屋契約在先，直系親屬取得土地移轉在後，雖
      於95年12月18日變更約定書，惟仍載明：「……履約保證
      金之交付與返還及甲、乙雙方之權利、義務，仍依原合約
      簽訂為主，不因上述權利更動而變動。」且原告甲○○未
      提出相關買賣契約之證明，而原地主癸○○又將其分配房
      屋以原告甲○○（即癸○○之配偶）為變更起造人及領取
      使用執照之起造人，是原核定依契稅條例第12條第2 項規
      定及實質課稅原則，按贈與契稅稅率百分之六，課徵贈與
      契稅163,176 元之處分，並無違誤，應予維持。遂作成98
      年11月27日北稅法字第0980139488號復查決定（下稱原處
      分一），駁回申請。原告甲○○仍表不服，提起訴願，遭
      決定駁回，遂提起本件行政訴訟。
（二）關於原告丙○○部分：
      緣訴外人癸○○等8人（即原地主）提供其所有坐落臺北
      縣○○市○○段○○○段34地號之土地，與○○公司於93
      年11月14日訂立合建契約，並取得臺北縣政府工務局95年
      9月15日核發之95中建字第616號建造執照，而同為原始起
      造人。嗣前開合建契約之雙方當事人於95年12月18日簽訂
      變更約定書，同意地主得將土地移轉予地主之直系親屬或
      配偶。嗣原地主之一癸○○即於95年12月30日將其與漢寶
      公司間所訂系爭合建契約之債權債務關係，移轉予其配偶
      即原告甲○○及其直系親屬原告丙○○、原告乙○○等3
      人。原告丙○○於96年11月間因買賣（視同贈與）取得其
      父癸○○所有34地號土地應有部分萬分之二百五十，另於
      96年12月間因贈與分別取得其父母癸○○、原告甲○○所
      有34地號土地應有部分各萬分之五十三（共計萬分之三百
      五十六），並於97年2月29日經臺北縣政府工務局核准變
      更為房屋起造人之一，而於房屋建造完成於97年5月27日
      取得使用執照後，依上開契約書於97年6月23日登記取得
      （第1次）○○市○○路274號9樓之2、○○路274號10樓
      之2建物及公設等2戶房屋所有權，並於97年7月7日向代徵
      機關臺北縣中和市公所以交換契稅（稅率百分之二）申報
      契稅，惟經中和市公所向被告函詢，獲被告以97年8月1日
      北稅房字第0970097967號函復略以：「……房屋於建造完
      成前，以其配偶、子女、親戚朋友為中途變更起造人名義
      ，並取得使用執照者，其所分配取得之房屋係因買賣、受
      贈取得土地之同時繼受取得該屋所有權之權利，依契稅條
      例第12條第2項規定，應由房屋使用執照所載起造人依其
      取得原因，申報繳納買賣、贈與契稅，以符合實質課稅原
      則。」遂逕行核定系爭房屋贈與契稅（稅率百分之六）共
      計96,714元。原告丙○○不服，申請復查，案經被告審查
      結果認為：1.按「不動產之買賣、承典、交換、贈與、分
      割或因占有而取得所有權者，均應申報繳納契稅。」、「
      建築物於建造完成前，因買賣、交換、贈與，以承受人為
      建造執照原始起造人或中途變更起造人名義，並取得使用
      執照者，應由使用執照所載起造人申報納稅。」、「有下
      列情形之一者，免徵契稅：四、建築物於建造完成前，變
      更起造人名義者。但依第十二條第二項規定應申報納稅者
      ，不適用之。」、「建築物於建造完成前，因買賣、交換
      、贈與，以承受人為建造執照原始起造人或中途變更起造
      人名義並取得使用執照者，以主管建築機關核發使用執照
      之日起滿三十日為申報起算日。」、「契稅由直轄市及縣
      （市）稅捐稽徵處徵收或鄉、鎮、市、區公所代徵之。」
      分別為契稅條例第2 條前段、第12條第2 項、第14條第1
      項第4 款、第16條第5 項及第29條所明定。2.依據民法第
      153 條第1 項、第154 條規定，契約經雙方當事人意思表
      示合致後，契約成立，要約人應受契約之拘束，及民法第
      160 條及第153 條第2 項規定，當事人對於契約必要之點
      ，意思一致，將要約變更而經承諾者，視為拒絕原要約而
      為新要約。查本案原地主( 即原告丙○○之法定代理人)
      癸○○與建商於93年11月14日簽訂合建分屋合約，後於95
      年12月18日變更約定書，雙方同意變更契約第14條之禁止
      規定，並承諾：「……甲、乙雙方之權利、義務，仍依原
      合約簽訂為主，不因上述權利更動而變動。」嗣雖原地主
       (即原告丙○○之法定代理人) 癸○○及甲○○於96年12
      月間將渠所有34地號土地分別出售、贈與予申請人，但並
      無經契約雙方當事人（地主、建商）就原合建分屋契約變
      更為新要約承諾之具體事證，故本件系爭合建分屋契約之
      當事人仍為原地主（癸○○等8 人）及建商。3.又依財政
      部編訂之契稅稽徵作業手冊第二章、第一節、六、（二）
      、2 、（3 ）規定：「合建人（地主）所取得房屋以他人
      名義為建造執照起造人者，除繼承及訂有買賣契約外，均
      視為受贈取得，應申報繳納全額之贈與契稅。」及同章節
      六、（二）、3 、（4 ）規定：「地主分配房屋，以其子
      女、親戚朋友為建造執照或變更起造人及領取使用執照之
      起造人，如查明屬受贈取得，應申報贈與契稅。」本件原
      地主癸○○簽訂合建分屋契約在先，直系親屬取得土地移
      轉在後，雖於95年12月18日變更約定書，惟仍載明：「…
      …履約保證金之交付與返還及甲、乙雙方之權利、義務，
      仍依原合約簽訂為主，不因上述權利更動而變動。」且原
      告丙○○未提出相關買賣契約之證明，而原地主癸○○又
      將其分配房屋以原告丙○○（即癸○○之直系親屬）為變
      更起造人及領取使用執照之起造人，是原核定依契稅條例
      第12條第2 項規定及實質課稅原則，按贈與契稅稅率百分
      之六，課徵贈與契稅49,218元、47,496元，合計96,714元
      之處分，並無違誤，應予維持。遂作成98年11月27日北稅
      法字第0980139466號復查決定（下稱原處分二），駁回申
      請。原告丙○○仍表不服，提起訴願，遭決定駁回，遂提
      起本件行政訴訟。
（三）關於原告乙○○部分：
      緣訴外人癸○○等8人（即原地主）提供其所有坐落臺北
      縣○○市○○段○○○段34地號之土地，與○○公司於93
      年11月14日訂立合建契約，並取得臺北縣政府工務局95年
      9月15日核發之95中建字第616號建造執照，而同為原始起
      造人。嗣前開合建契約之雙方當事人於95年12月18日簽訂
      變更約定書，同意地主得將土地移轉予地主之直系親屬或
      配偶。嗣原地主之一癸○○即於95年12月30日將其與○○
      公司間所訂系爭合建契約之債權債務關係，移轉予其配偶
      即原告甲○○及其直系親屬原告丙○○、原告乙○○等3
      人。嗣原告乙○○於96年12月6日以買賣名義（視同贈與
      ）取得癸○○所有34地號土地應有部分萬分之一百二十，
      並於97年2月29日經臺北縣政府工務局核准變更為房屋起
      造人之一，而於房屋建造完成於97年5月27日領有臺北縣
      政府工務局97中使字第00337號使用執照後，依上開契約
      書於97年6月23日登記取得（第1次）○○市○○路274號4
      樓之7建物及公設等1戶房屋所有權，並於97年7月7日向代
      徵機關臺北縣中和市公所以交換契稅（稅率百分之二）申
      報契稅，惟經該公所向被告函詢後，被告以97年8月1日北
      稅房字第0970097967號函復略以：「……房屋於建造完成
      前，以其配偶、子女、親戚朋友為中途變更起造人名義，
      並取得使用執照者，其所分配取得之房屋係因買賣、受贈
      取得土地之同時繼受取得該屋所有權之權利，依契稅條例
      第12條第2項規定，應由房屋使用執照所載起造人依其取
      得原因，申報繳納買賣、贈與契稅，以符合實質課稅原則
      。」而逕行核定系爭房屋贈與契稅（稅率百分之六）計44
      ,736元。原告乙○○不服，申請復查，案經被告審查結果
      認為：1.按「不動產之買賣、承典、交換、贈與、分割或
      因占有而取得所有權者，均應申報繳納契稅。」、「建築
      物於建造完成前，因買賣、交換、贈與，以承受人為建造
      執照原始起造人或中途變更起造人名義，並取得使用執照
      者，應由使用執照所載起造人申報納稅。」、「有下列情
      形之一者，免徵契稅：四、建築物於建造完成前，變更起
      造人名義者。但依第十二條第二項規定應申報納稅者，不
      適用之。」、「建築物於建造完成前，因買賣、交換、贈
      與，以承受人為建造執照原始起造人或中途變更起造人名
      義並取得使用執照者，以主管建築機關核發使用執照之日
      起滿三十日為申報起算日。」、「契稅由直轄市及縣（市
      ）稅捐稽徵處徵收或鄉、鎮、市、區公所代徵之。」分別
      為契稅條例第2 條前段、第12條第2 項、第14條第1 項第
      4 款、第16條第5 項及第29條所明定。2.依據民法第153
      條第1 項、第154 條規定，契約經雙方當事人意思表示合
      致後，契約成立，要約人應受契約之拘束，及民法第160
      條及第153 條第2 項規定，當事人對於契約必要之點，意
      思一致，將要約變更而經承諾者，視為拒絕原要約而為新
      要約。查本案原地主癸○○與建商於93年11月14日簽訂合
      建分屋合約，後於95年12月18日變更約定書，雙方同意變
      更契約第14條之禁止規定，並承諾：「……甲、乙雙方之
      權利、義務，仍依原合約簽訂為主，不因上述權利更動而
      變動。」嗣雖原地主癸○○於96年12月將渠所有34地號土
      地出售予原告乙○○，但並無經契約雙方當事人（地主、
      建商）就原合建分屋契約變更為新要約承諾之具體事證，
      故本案系爭合建分屋契約之當事人仍為原地主（癸○○等
      8 人）及建商。3.又依財政部編訂之契稅稽徵作業手冊第
      二章、第一節、六、（二）、2 、（3 ）規定：「合建人
      （地主）所取得房屋以他人名義為建造執照起造人者，除
      繼承及訂有買賣契約外，均視為受贈取得，應申報繳納全
      額之贈與契稅。」及同章節六、（二）、3 、（4 ）規定
      ：「地主分配房屋，以其子女、親戚朋友為建造執照或變
      更起造人及領取使用執照之起造人，如查明屬受贈取得，
      應申報贈與契稅。」本件原地主癸○○簽訂合建分屋契約
      在先，直系親屬取得土地移轉在後，雖於95年12月18日變
      更約定書，惟仍載明：「……履約保證金之交付與返還及
      甲、乙雙方之權利、義務，仍依原合約簽訂為主，不因上
      述權利更動而變動。」且原告乙○○未提出相關買賣契約
      之證明，而原地主癸○○又將其分配房屋以原告乙○○（
      即癸○○之直系親屬）為變更起造人及領取使用執照之起
      造人，是原核定依契稅條例第12條第2 項規定及實質課稅
      原則，按贈與契稅稅率百分之六，課徵贈與契稅44,736元
      之處分，並無違誤，應予維持。遂作成98年10月14日北稅
      法字第0980119550號復查決定（下稱原處分三），駁回申
      請。原告乙○○仍表不服，提起訴願，遭決定駁回，遂提
      起本件行政訴訟。
（四）關於原告己○○部分：
      緣訴外人子○○等8 人（即原地主）提供其所有坐落臺北
      縣○○市○○段○○○段34地號土地（96年11月1 日合併
      前地號為○○市○○段○○○段33-13 、33-14 、33-15
      地號），與○○公司（即建商）於93年11月14日訂立合建
      契約，並取得臺北縣政府工務局95年9 月15日核發之95中
      建字第616 號建造執照，而同為原始起造人。嗣前開合建
      契約之雙方當事人於95年12月18日簽訂變更約定書，同意
      地主得將土地移轉予地主之直系親屬或配偶，原地主子○
      ○於同年月日將其與○○公司93年11月14日所訂合建契約
      之債權債務關係，移轉予其配偶即原告丁○○及其直系親
      屬即原告己○○、原告戊○○等3 人。嗣原告己○○分別
      於95年12月27日及96年1 月11日因贈與取得其母即原告丁
      ○○（於95年12月19日受贈取得其夫子○○所有重測前○
      ○市○○段○○○段33-14 地號土地應有部分）所有重測
      前○○市○○段○○○段33-14 地號土地應有部分各二百
      八十八分之七及二百八十八分之八，嗣於96年10月30日因
      合併前揭土地後為地號34地號土地應有部分萬分之一百三
      十八，並於97年2 月29日經臺北縣政府工務局核准變更為
      房屋起造人之一，而於房屋建造完成於97年5 月27日領有
      使用執照後，依上開契約書於97年6 月23日登記取得（第
      1 次）○○市○○路274 號7 樓之2 建物及公設等1 戶房
      屋所有權，並於97年7 月7 日向代徵機關臺北縣中和市公
      所以交換契稅（稅率百分之二）申報契稅，惟經中和市公
      所向被告函詢，獲被告以97年8 月1 日北稅房字第097009
      7967號函復略以：「……房屋於建造完成前，以其配偶、
      子女、親戚朋友為中途變更起造人名義，並取得使用執照
      者，其所分配取得之房屋係因買賣、受贈取得土地之同時
      繼受取得該屋所有權之權利，依契稅條例第12條第2 項規
      定，應由房屋使用執照所載起造人依其取得原因，申報繳
      納買賣、贈與契稅，以符合實質課稅原則。」遂逕行核定
      系爭房屋贈與契稅（稅率百分之六）計47,496元。原告己
      ○○不服，申請復查，案經被告審查結果認為：1.按「不
      動產之買賣、承典、交換、贈與、分割或因占有而取得所
      有權者，均應申報繳納契稅。」、「建築物於建造完成前
      ，因買賣、交換、贈與，以承受人為建造執照原始起造人
      或中途變更起造人名義，並取得使用執照者，應由使用執
      照所載起造人申報納稅。」、「有下列情形之一者，免徵
      契稅：四、建築物於建造完成前，變更起造人名義者。但
      依第12條第2 項規定應申報納稅者，不適用之。」、「建
      築物於建造完成前，因買賣、交換、贈與，以承受人為建
      造執照原始起造人或中途變更起造人名義並取得使用執照
      者，以主管建築機關核發使用執照之日起滿30日為申報起
      算日。」、「契稅由直轄市及縣（市）稅捐稽徵處徵收或
      鄉、鎮、市、區公所代徵之。」分別為契稅條例第2 條前
      段、第12條第2 項、第14條第1 項第4 款、第16條第5 項
      及第29條所明定。2.依據民法第153 條第1 項、第154 條
      規定，契約經雙方當事人意思表示合致後，契約成立，要
      約人應受契約之拘束，及民法第160 條及第153 條第2 項
      規定，當事人對於契約必要之點，意思一致，將要約變更
      而經承諾者，視為拒絕原要約而為新要約。查本件原地主
      子○○與建商於93年11月14日簽訂合建分屋合約，後於95
      年12月18日變更約定書，雙方同意變更契約第14條之禁止
      規定，並承諾：「……甲、乙雙方之權利、義務，仍依原
      合約簽訂為主，不因上述權利更動而變動。」嗣雖原地主
      子○○於95年12月19月將渠所有重測前○○市○○段○○
      ○段33-14 地號土地贈與其妻丁○○，再由丁○○分別於
      95年12月27日及96年1 月11日將渠所有重測前○○市○○
      段○○○段33-14 地號土地贈與原告己○○，但並無經契
      約雙方當事人（地主、建商）就原合建分屋契約變更為新
      要約承諾之具體事證，故本件系爭合建分屋契約之當事人
      仍為原地主（子○○等8 人）及建商。3.又依財政部編訂
      之契稅稽徵作業手冊第二章、第一節、六、（二）、2 、
      （3 ）規定：「合建人（地主）所取得房屋以他人名義為
      建造執照起造人者，除繼承及訂有買賣契約外，均視為受
      贈取得，應申報繳納全額之贈與契稅。」及同章節六、（
      二）、3 、（4 ）規定：「地主分配房屋，以其子女、親
      戚朋友為建造執照或變更起造人及領取使用執照之起造人
      ，如查明屬受贈取得，應申報贈與契稅。」本件原地主子
      ○○簽訂合建分屋契約在先，直系親屬取得土地移轉在後
      ，雖於95年12月18日變更約定書，惟仍載明：「……履約
      保證金之交付與返還及甲、乙雙方之權利、義務，仍依原
      合約簽訂為主，不因上述權利更動而變動。」且原告己○
      ○未提出相關買賣契約之證明，而原地主子○○又將其分
      配房屋以原告己○○（即子○○之直系親屬）為變更起造
      人及領取使用執照之起造人，是原核定依契稅條例第12條
      第2 項規定及實質課稅原則，按贈與契稅稅率百分之六，
      課徵贈與契稅47,496元之處分，並無違誤，應予維持。遂
      作成98年11月26日北稅法字第0980139470號復查決定（下
      稱原處分四），駁回申請。原告己○○仍表不服，提起訴
      願，遭決定駁回，遂提起本件行政訴訟。
（五）關於原告戊○○部分：
      緣訴外人子○○等8 人（即原地主）提供其所有坐落臺北
      縣○○市○○段○○○段34地號土地（96年11月1 日合併
      前地號為○○市○○段○○○段33-13 、33-14 、33-15
      地號），與○○公司（即建商）於93年11月14日訂立合建
      契約，並取得臺北縣政府工務局95年9 月15日核發之95中
      建字第616 號建造執照，而同為原始起造人。嗣前開合建
      契約之雙方當事人於95年12月18日簽訂變更約定書，同意
      地主得將土地移轉予地主之直系親屬或配偶，原地主子○
      ○於同年月日將其與○○公司93年11月14日所訂合建契約
      之債權債務關係，移轉予其配偶即原告丁○○及其直系親
      屬即原告己○○、原告戊○○等3 人。嗣原告戊○○分別
      於95年12月26日及96年6 月20日因贈與取得其父子○○所
      有重測前○○市○○段○○○段33-14 地號及33-15 地號
      土地應有部分各二百八十八分之七及萬分之七百九十，嗣
      於96年11月1 日因合併前揭土地後取得地號34地號土地應
      有部分萬分之一百三十八，並於97年2 月29日經臺北縣政
      府工務局核准變更為房屋起造人之一，而於房屋建造完成
      於97年5 月27日領有使用執照後，依上開契約書於97年6
      月23日登記取得（第1 次）○○市○○路274 號8 樓之2
      建物及公設等1 戶房屋所有權，並於97年7 月7 日向代徵
      機關臺北縣中和市公所以交換契稅（稅率百分之二）申報
      契稅，惟經中和市公所向被告函詢，獲被告以97年8 月1
      日北稅房字第0970097967號函復略以：「……房屋於建造
      完成前，以其配偶、子女、親戚朋友為中途變更起造人名
      義，並取得使用執照者，其所分配取得之房屋係因買賣、
      受贈取得土地之同時繼受取得該屋所有權之權利，依契稅
      條例第12條第2 項規定，應由房屋使用執照所載起造人依
      其取得原因，申報繳納買賣、贈與契稅，以符合實質課稅
      原則。」遂逕行核定系爭房屋贈與契稅（稅率百分之六）
      計47,496元。原告戊○○不服，申請復查，案經被告審查
      結果認為：1.按「不動產之買賣、承典、交換、贈與、分
      割或因占有而取得所有權者，均應申報繳納契稅。」、「
      建築物於建造完成前，因買賣、交換、贈與，以承受人為
      建造執照原始起造人或中途變更起造人名義，並取得使用
      執照者，應由使用執照所載起造人申報納稅。」、「有下
      列情形之一者，免徵契稅：四、建築物於建造完成前，變
      更起造人名義者。但依第12條第2 項規定應申報納稅者，
      不適用之。」、「建築物於建造完成前，因買賣、交換、
      贈與，以承受人為建造執照原始起造人或中途變更起造人
      名義並取得使用執照者，以主管建築機關核發使用執照之
      日起滿30日為申報起算日。」、「契稅由直轄市及縣（市
      ）稅捐稽徵處徵收或鄉、鎮、市、區公所代徵之。」分別
      為契稅條例第2 條前段、第12條第2 項、第14條第1 項第
      4 款、第16條第5 項及第29條所明定。2.依據民法第153
      條第1 項、第154 條規定，契約經雙方當事人意思表示合
      致後，契約成立，要約人應受契約之拘束，及民法第160
      條及第153 條第2 項規定，當事人對於契約必要之點，意
      思一致，將要約變更而經承諾者，視為拒絕原要約而為新
      要約。查本件原地主子○○與建商於93年11月14日簽訂合
      建分屋合約，後於95年12月18日變更約定書，雙方同意變
      更契約第14條之禁止規定，並承諾：「……甲、乙雙方之
      權利、義務，仍依原合約簽訂為主，不因上述權利更動而
      變動。」嗣雖原地主子○○分別於95年12月19月及96年6
      月20日將渠所有33-14 地號及33-15 地號土地（34地號合
      併前土地）贈與予原告戊○○，但並無經契約雙方當事人
      （地主、建商）就原合建分屋契約變更為新要約承諾之具
      體事證，故本件系爭合建分屋契約之當事人仍為原地主（
      子○○等8 人）及建商。3.又依財政部編訂之契稅稽徵作
      業手冊第二章、第一節、六、（二）、2 、（3 ）規定：
      「合建人（地主）所取得房屋以他人名義為建造執照起造
      人者，除繼承及訂有買賣契約外，均視為受贈取得，應申
      報繳納全額之贈與契稅。」及同章節六、（二）、3 、（
      4 ）規定：「地主分配房屋，以其子女、親戚朋友為建造
      執照或變更起造人及領取使用執照之起造人，如查明屬受
      贈取得，應申報贈與契稅。」本件原地主子○○簽訂合建
      分屋契約在先，直系親屬取得土地移轉在後，雖於95年12
      月18日變更約定書，惟仍載明：「……履約保證金之交付
      與返還及甲、乙雙方之權利、義務，仍依原合約簽訂為主
      ，不因上述權利更動而變動。」且原地主子○○又將其分
      配房屋以原告戊○○（即子○○之直系親屬）為變更起造
      人及領取使用執照之起造人，是原核定依契稅條例第12條
      第2 項規定及實質課稅原則，按贈與契稅稅率百分之六，
      課徵贈與契稅47,496元之處分，並無違誤，應予維持。遂
      作成98年11月27日北稅法字第0980139477號復查決定（下
      稱原處分五），駁回申請。原告戊○○仍表不服，提起訴
      願，遭決定駁回，遂提起本件行政訴訟。
（六）關於原告丁○○部分：
      緣訴外人子○○等8 人（即原地主）提供其所有坐落臺北
      縣○○市○○段○○○段34地號土地（96年11月1 日合併
      前地號為○○市○○段○○○段33-13 、33-14 、33-15
      地號），與○○公司（即建商）於93年11月14日訂立合建
      契約，並取得臺北縣政府工務局95年9 月15日核發之95中
      建字第616 號建造執照，而同為原始起造人。嗣前開合建
      契約之雙方當事人於95年12月18日簽訂變更約定書，同意
      地主得將土地移轉予地主之直系親屬或配偶，原地主子○
      ○於同年月日將其與○○公司93年11月14日所訂合建契約
      之債權債務關係，移轉予其配偶即原告丁○○及其直系親
      屬即原告己○○、原告戊○○等3 人。原告丁○○於95年
      12月26日因夫妻贈與登記取得其夫子○○所有33-14 地號
      之部分土地（應有部分二百八十八分之八十九），於96年
      11月1 日合併後地號為34地號土地，應有部分萬分之六百
      八十一，並於97年2 月29日經臺北縣政府工務局核准變更
      為房屋起造人之一，而於房屋建造完成於97年5 月27日領
      有臺北縣政府工務局97中使字第00337 號使用執照後，依
      上開契約書於97年6 月23日登記取得（第1 次）○○市○
      ○路274 號4 樓建物及公設等4 戶房屋所有權，並於97年
      7 月7 日向代徵機關臺北縣中和市公所以交換契稅（稅率
      百分之二）申報契稅，案經中和市公所向被告函詢，獲被
      告以97年8 月1 日北稅房字第0970097967號函復略以：「
      ……房屋於建造完成前，以其配偶、子女、親戚朋友為中
      途變更起造人名義，並取得使用執照者，其所分配取得之
      房屋係因買賣、受贈取得土地之同時繼受取得該屋所有權
      之權利，依契稅條例第12條第2 項規定，應由房屋使用執
      照所載起造人依其取得原因，申報繳納買賣、贈與契稅，
      以符合實質課稅原則。」遂逕行核定系爭房屋贈與契稅（
      稅率百分之六）計159,492 元。原告丁○○不服，申請復
      查，案經被告審查結果認為：1.按「不動產之買賣、承典
      、交換、贈與、分割或因占有而取得所有權者，均應申報
      繳納契稅。」、「建築物於建造完成前，因買賣、交換、
      贈與，以承受人為建造執照原始起造人或中途變更起造人
      名義，並取得使用執照者，應由使用執照所載起造人申報
      納稅。」、「有下列情形之一者，免徵契稅：四、建築物
      於建造完成前，變更起造人名義者。但依第12條第2 項規
      定應申報納稅者，不適用之。」、「建築物於建造完成前
      ，因買賣、交換、贈與，以承受人為建造執照原始起造人
      或中途變更起造人名義並取得使用執照者，以主管建築機
      關核發使用執照之日起滿30日為申報起算日。」、「契稅
      由直轄市及縣（市）稅捐稽徵處徵收或鄉、鎮、市、區公
      所代徵之。」分別為契稅條例第2 條前段、第12條第2項
      、第14條第1 項第4 款、第16條第5 項及第29條所明定。
      2.依據民法第153 條第1 項、第154 條規定，契約經雙方
      當事人意思表示合致後，契約成立，要約人應受契約之拘
      束，及民法第160 條及第153 條第2 項規定，當事人對於
      契約必要之點，意思一致，將要約變更而經承諾者，視為
      拒絕原要約而為新要約。查本件原地主子○○與建商於93
      年11月14日簽訂合建分屋合約，後於95年12月18日變更約
      定書，雙方同意變更契約第14條之禁止規定，並承諾：「
      ……甲、乙雙方之權利、義務，仍依原合約簽訂為主，不
      因上述權利更動而變動。」嗣雖原地主子○○於95年12月
      26日將渠所有33-14 地號土地（96年11月1 日合併後地號
      為34地號土地）贈與予原告丁○○，但並無經契約雙方當
      事人（地主、建商）就原合建分屋契約變更為新要約承諾
      之具體事證，故本件系爭合建分屋契約之當事人仍為原地
      主（子○○等8 人）及建商。3.又依財政部編訂之契稅稽
      徵作業手冊第二章、第一節、六、（二）、2 、（3 ）規
      定：「合建人（地主）所取得房屋以他人名義為建造執照
      起造人者，除繼承及訂有買賣契約外，均視為受贈取得，
      應申報繳納全額之贈與契稅。」及同章節六、（二）、3
      、（4 ）規定：「地主分配房屋，以其子女、親戚朋友為
      建造執照或變更起造人及領取使用執照之起造人，如查明
      屬受贈取得，應申報贈與契稅。」本件原地主子○○簽訂
      合建分屋契約在先，渠配偶取得土地移轉在後，雖於95年
      12月18日變更約定書，惟仍載明：「……履約保證金之交
      付與返還及甲、乙雙方之權利、義務，仍依原合約簽訂為
      主，不因上述權利更動而變動。」且原告丁○○於95年12
      月26日係因夫妻贈與登記取得子○○所有33-14 地號土地
      （96年11月1 日合併後地號為34地號土地），而原地主子
      ○○又將其分配房屋以原告丁○○（即子○○之配偶）為
      變更起造人及領取使用執照之起造人，是原核定依契稅條
      例第12條第2 項規定及實質課稅原則，按贈與契稅稅率百
      分之六，課徵贈與契稅159,492 元之處分，並無違誤，應
      予維持。遂作成98年11月30日北稅法字第0980139714號復
      查決定（下稱原處分六），駁回申請。原告丁○○仍表不
      服，提起訴願，遭決定駁回，遂提起本件行政訴訟。
二、本件原告主張：
（一）基地應有部分買賣、贈與移轉及中途變更起造人名義，分
      別報繳相關稅賦，及原告所分得房屋，係依合建契約將其
      土地所有權移轉登記予○○公司而來，依財政部72年12月
      30日台財稅第39214號函規定，不動產之互易，契稅按交
      換稅率報繳，並無「規避」租稅：
    1.按合法節稅與租稅規避不同，節稅乃是依據稅捐法規所預
      定之方式，意圖減少稅捐負擔之行為；反之，租稅規避則
      是利用稅捐法規所未預定之異常或不相當之法形式，意圖
      減少稅捐負擔之行為。納稅義務人在經濟上若已具備課稅
      構成要件，為規避租稅，違反租稅法之立法意旨，不當利
      用各種法律或非法律方式，製造外觀或形式上存在之法律
      關係或狀態，使其不具備課稅構成要件，以減輕或免除應
      納之租稅，造成課稅之認定發生形式上存在之事實與事實
      上存在之事實不同時，租稅之課徵基礎與其依據，應著重
      於事實上存在之事實。
    2.又契稅條例第12條第2 項其立法理由，對於「假委建」、
      「真買賣」、「假承攬」、「真互易」等取巧以規避稅賦
      者，乃指「承受人並未實際出資興建房屋，而是利用起造
      人名義方式，意圖以房屋建造人地位，達到免報繳契稅之
      目的」方為該當。本案原告因擔心分屋權益受損，為保障
      其分屋之權利〈如協議書〉，始與建商約定登記為執照之
      共同起造人，待分配房屋位置後，再辦理起造人名義變更
      ，並非為利用起造人名義方式，意圖以房屋建造人地位，
      而未報繳契稅以規避稅負。原告誠實依規定，不動產之互
      易，契稅按交換百分之二稅率報繳，何來承受以起造人名
      義規避稅賦之理。相反的，本案原告分得之房屋，純係原
      有土地應有部分移轉予○○公司之對價，兩者之間，顯屬
      有償之互易行為，如再被認定為原地主之再贈與，則有「
      一頭牛剝兩層皮」，顯然違法「重複課稅」。
    3.且本案之原地主將土地應有部分買賣、贈與移轉予原告，
      乃係「稅捐法規所預定之方式」，依遺產及贈與稅法規定
      之逐年移轉，並分別報繳土地增值稅及贈與稅（國稅局節
      稅宣導亦贊同此一方式），原告因而取得合建土地應有部
      分所有權，屬「合法節稅」範疇，乃徵納雙方所無爭，應
      受法律保障。
    4.上述以地易屋二階段之行為，乃合建互易之常態，依契稅
      條例規定，以「交換」之稅率辦理契稅申報手續，並無取
      巧規避稅賦之事實。
（二）與○○公司簽訂「變更約定書」，即有「變更」契約當事
      人：
    1.按「當事人互相表示意思一致者，無論其為明示或默示，
      契約即為成立。」為民法第153條第1項所明定，故民事契
      約不以書面為限，當事人間之變更契約亦然。而契約之成
      立，理論上分為「要約與承諾」、「交錯要約」、與雙方
      「意思實現」而達臻表示意思一致時，契約均認定為成立
      。被告卻以「變更約定書」並非「契約之當事人」之變更
      ，其認事用法顯有謬誤：
      (1)按原地主與○○公司簽訂之合建契約第14條約定：「禁
        止規定：（一）本約簽訂後甲方就本標的持分土地不得
        再與第三人簽訂買賣、租賃、使用借貸，提供擔保設定
        他項權利或其他影響乙方權益之情形，否則視為違約…
        …」純為保障其權益而設，惟已限制原地主所有權之行
        使，且造成直系親屬、配偶間理財之不便，殊不合理。
        原地主爰向○○公司要求變更契約，雙方爰於95年12月
        18 日經簽訂「變更約定書」變更該契約第14條第（一
        ）項，即增訂但書約定：「但甲方就本標的持分土地之
        所有權移轉予直系親屬、配偶者，該受讓人於移轉所有
        權登記前向乙方書面切結，願履行本契約者，不在此限
        。且僅以有移轉關係之直系親屬、配偶為連帶履約保證
        責任……」。
      (2)原告並依約於95年12月30日書立切結書，載明「……『
        接受移轉者』願遵循……原合建契約書之一切權利義務
        ……」並交由○○公司丑○○協理收訖。其後，方始辦
        理買賣及贈與手續。
      (3)嗣後，至房屋建築完成辦理點交為止，○○公司所為之
        通知、協商（如房屋面積計算、差額找補與交屋手續）
        ，其對象均為原告：
        ○○公司將工程追加減金額，直接開立支票交予原告
          。
        ○○公司催告原告應負擔營業稅款。
        ○○公司開立合建互易之統一發票予原告，試問，如
          果原告非合建契約當事人，則○○公司開立互易之發
          票予原告是否合法？
        ○○公司與原告簽立交屋協議書。
        ○○公司與原告結算簽立之結算明細表。
        以上行為均由○○公司與原告直接所為，足證原告與○
        ○公司已變更契約當事人。並非被告所稱僅原告單方之
        切結行為。
      (4)上述事實具在，訴願決定卻仍認為，原告雖取得基地之
        部分土地應有部分，但「合建分屋契約並無經雙方當事
        人（地主、○○公司）變更為新要約承諾之具體事證，
        故本案合建分屋契約之當事人仍為原地主及○○公司」
        誠令人匪夷所思。
      (5)被告及訴願決定所引據民法第160條第2項規定，旨在規
        範受意思表示之相對人將要約「擴張、限制或為其他變
        更而承諾」時，法律擬制其效果為「視為拒絕原要約而
        為新要約」，亦即，受意思表示之相對人並未就「原要
        約」而為承諾，故其承諾僅生「新要約」之效果，則該
        「新要約」如未經原要約人再為「承諾」前，契約即無
        由成立。此與本件原已簽訂「合建分屋契約」後再經雙
        方同意簽訂「變更約定書」變更原合建契約第14條約定
        （此項約定業經當事人同意而成立），顯屬二事，豈可
        「錯把馮京當馬涼」？
    2.復按「解釋意思表示，應探求當事人之真意，不得拘泥於
      所用之辭句。」為民法第98條所明文。所謂探求當事人之
      真意，如就其真意有爭執時，應從該意思表示所根基之原
      因事實、經濟目的、一般社會之理性客觀認知、經驗法則
      及當事人所欲使該意思表示發生之法律效果而為探求，並
      將誠信原則涵攝在內，藉以檢視其解釋結果對兩造之權利
      義務是否符合公平正義（最高法院96年台上字第286號判
      決參照）。
      (1)本件原地主（原地主）已簽訂「合建分屋契約」後，為
        避免受該契約第14條有「不得再與第三人簽訂買賣、租
        賃、使用借貸、……其他足以影響乙方權利之情事，否
        則視為違約」之限制，原地主於95年12月18日要求○○
        公司簽訂「變更約定書」修正上揭約定即增訂但書「…
        …移轉予直系親屬、配偶者，該受讓人於移轉所有權登
        記前向乙方書面切結，願履行本契約者，不在此限。且
        僅以有移轉關係之直系親屬、配偶為連帶履約保證責任
        ，另履約保證金之交付與返還及甲、乙雙方權利、義務
        ，仍依原合約簽訂為主。」又於95年12月30日由原地主
        （原地主）與原告等依約共同出具切結書載明「……『
        接受移轉者』願遵循……原合建契約書之一切權利義務
        ……」並交由○○公司丑○○協理收訖。
      (2)此項經方幾經討論、溝通，再由○○公司擬稿，由原地
        主、原告與○○公司分別簽署之約定書與切結書，此乃
        ○○公司藉其優勢地位透過迂迴方式，一方面要原告遵
        循『原合建契約書之一切權利義務』，另一方面又要原
        地主及原告「連帶履約保證責任」，如此「加重他方當
        事人之責任者」乃「顯失公平」之契約條款常見之類型
        ，被告未探究締約當事人之真意，遽然認定契約當事人
        並無變更，顯違常理。
      (3)是否有變更契約當事人之真意，依前揭民法之規定，自
        不得拘泥於所用之辭句，原告與○○公司簽訂上揭之約
        定書、切結書之後，○○公司直接向原告請求移轉其應
        得之應有部分土地，房屋分配面積之核算、差額找補及
        點交房屋，莫不逕與原告直接洽辦，事實具在，足證合
        建契約之當事人當然已變更為原告。
      (4)至於「變更約定書」末端所載「且僅以有移轉關係之直
        系親屬、配偶間互相連帶履約保證責任」原告既因承受
        部分土地應有部分而簽立切結書予○○公司，則該公司
        即得直接向原告請求移轉其應得之應有部分土地，就此
        範圍原地主已無該土地應有部分，故契約之真意顯係要
        求原地主仍應負連帶保證責任，以保障○○公司之權益
        而已。被告卻認為「合建分屋契約並無經雙方當事人（
        地主、○○公司）變更為新要約承諾之具體事證，故本
        案合建分屋契約之當事人仍為原地主及○○公司」顯然
        昧於事實。
      (5)又約定書所稱「甲乙雙方權利、義務，仍依原合約簽訂
        為主，不因上述權利更動而變動」蓋指「變更約定書」
        之修正內容僅在變更契約當事人，並未修正變更原契約
        所約定之「權利、義務」事項（在未互易房地之前純屬
        抽象之權利義務），亦即，係指契約得享受之「權利」
        （依比例受分配房屋）及應盡之「義務」（移轉土地與
        ○○公司或其指定之第三人），仍應以「原合約」之內
        容為主，並非契約當事人不可變更，被告認為「契約當
        事人並無變更」，顯然指鹿為馬與事實不符。
      (6)第按「當事人雙方約定互相『移轉』金錢以外之財產權
        者，準用關於買賣之規定。」、「稱買賣者，謂當事人
        約定一方『移轉』財產權於他方，他方支付價金之契約
        。」為民法398 條及第345 條所明定，合建分屋之契約
        ，係以相互『移轉』標的物（土地及建物）為其要件，
        原告依原訂合建契約書第12條規定「履行地主應盡之『
        義務』」將○○公司應得之土地移轉予○○公司，則○
        ○公司應相對移轉之建物所有權理應由原告承受。如其
        不然，試問，契約當事人（地主）身分如未變更為原告
        （契約之權利義務等內容亦無任何改變），則該「變更
        約定書」又所為何來？則原告又何須向○○公司具結？
    3.土地於移轉予原告，原合建契約之「權利義務」當然由受
      贈土地者繼受：
      (1)查「第三人與債權人訂立契約承擔債務人之債務者，其
        債務於契約成立時，移轉於該第三人。」、「第三人與
        債務人訂立契約承擔其債務者，非經債權人承認，對於
        債權人不生效力。」為民法第300 條、第301 條所明定
        ，本件「變更約定書」、「切結書」既經○○公司收受
        且之後均以原告為通知、協商之對象已如前述，顯然合
        建契約中地主之一切權利義務，已依法移轉於原告。
      (2)原告取得土地應有部分所有權後，基於概括承受之法理
        ，原地主原與○○公司締訂合建契約相關之權利義務，
        當然應由原告繼受，故原告取得之土地（依合建契約約
        定應歸○○公司取得部分）於96年12月28日履行土地所
        有權移轉登記予○○公司。至於，原告仍有保留獲配房
        屋應有部分之部分土地應有部分，顯見，○○公司係與
        原告互為交換。
      (3)從起訴狀附表一及附表二可知，原告取得之應有部分土
        地所有權後，即概括承受原地主與○○公司所訂合建契
        約之權利義務；從而，○○公司依合建契約之約定，將
        其興建之建物「互易」換出，而原告取得地主地位後，
        亦須依約將應移轉之應有部分土地「換出」作為對價，
        此際，○○公司與原告雙方乃屬履行合建契約「權利義
        務」之對造當事人，兩者間之互易既為「準用買賣」之
        直接對價關係，豈有另由原地主再為「贈與」之可能？
        反之，如房屋為「贈與」之標的物，依法又須就此另行
        報繳贈與稅，始為適法，則試問，原告將受贈之土地再
        移轉予○○公司部分，豈非又屬「無償」之贈與行為，
        如此認定，豈能讓納稅人心服！
    4.原告分得之房屋，係與○○公司互易，並非為原地主之贈
      與：
      (1)按契稅條例第12條第2 項及第16條第5 項雖規定，建築
        物於建造完成前，因買賣、交換、贈與，以承受人為建
        造執照原始起造人或中途變更起造人名義並取得使用執
        照者，應由使用執照所載起造人申報納稅，並以主管建
        築機關核發使用執照之日起滿三十日為申報起算日。本
        件土地合建性質為互易，固屬爭納雙方所無爭。惟所爭
        議者是原告取得之房屋，就係來自與○○公司之「互易
        」，抑或來自於原地主之再「贈與」？
      (2)查本件合建契約性質為互易之法律關係，為徵納雙方所
        無爭，惟因原告於建築期間取得合建土地之所有權，被
        告卻以「所分配所得之房屋，係因買賣、受贈取得土地
        之同時繼受取得該屋所有權之權利……，應……申報繳
        納買賣、贈與契稅，以符合實質課稅原則」。被告既明
        知本件「受贈取得土地」包括，依合建契約應移轉與○
        ○公司部分，及原告獲分配之房屋應持有之土地，亦肯
        認基於概括承受之法理「同時繼受取得該屋所有權之權
        利」，卻導出應以「贈與」課徵契稅之結論，顯有邏輯
        上之謬誤。蓋原告原受贈之客體是已參與合建之土地，
        基於概括繼受之法理，當然應「同時繼受取得該屋所有
        權之權利」，準此，該繼受取得之權利，並非另一次贈
        與，實至明瞭。
      (3)又依財政部編訂「契稅稽徵作業手冊」規定，地主以其
        子女等名義為起造人，如「查明屬受贈取得，應申報贈
        與契稅」，係指「地主以其子女等名義」為起造人，即
        該起造人並無土地所有權時，方為該當。本案，原告既
        已取得土地所有權，其所當配得之房屋，何來承受以他
        人名義當起造人。相反的，原地主參與合建之土地應有
        部分既已減少，而其受分配之房屋，卻未依比例相對減
        少，即被告認為合建當事人（承受人）仍為原地主時，
        方有前揭以他人名義當起造人規定之適用。又被告明知
        原告取得土地係於變更約定書簽訂之後，且依原合建契
        約約定移轉予○○公司，卻以本件「簽訂……契約在先
        ，……土地移轉在後，……未提出相關買賣契約之證明
        ……是原核定……應予維持」。試問，○○公司與原地
        主及原告分別簽訂「變更約定書」及「切結書」豈得謂
        「未提出相關買賣契約之證明」？故其認事用法顯然有
        誤。
      (4)次按、贈與為法律行為，倘本於贈與取得房屋之所有權
        ，依民法第758條規定，非經登記不生效力。故受贈之
        標的縱為房屋，如僅「變更建造執照起造人名義，而未
        辦理保存或移轉登記時，尚不能因此項行政上之權宜措
        施，遽認該買受人為原始建築人，而依法原始取得房屋
        所有權」（最高法院69年台上字第3626號、77年台上字
        第790號等判決參照）；蓋依建築法第12條規定，建築
        執照之起造人，僅為建築執照之原告而已；故「房屋未
        為保存登記以前，其所有權之歸屬，以實際建造人為準
        」（最高行政法院78年判字第1295號判決參照），申言
        之，執照起造人變更之當時，並非物權變動之開始，依
        契稅條例第16條第5項乃規定「以主管建築機關核發使
        用執照之日起滿三十日為申報起算日」，足見，被告倘
        以「執照名義變更」當時，即生原地主與申請間有贈與
        之事實，顯與事實不符。
      (5)再查民法第406條規定：「稱贈與者，謂當事人約定，
        一方以自己之財產無償給與他方，他方允受之契約。」
        本件原告原先受贈之客體純屬「土地」，並非由雙方合
        意另就本件房屋而為贈與，且無遺產及贈與稅法第5條
        各款所稱「以贈與論」之情形，被告無視於「變更約定
        書」之存在，率而認定原告之房屋係來自原地主之贈與
        。顯然以想像課稅，顯與「實質課稅原則」及「租稅法
        定主義」有悖。
      (6)復按「行政行為，非有正當理由，不得為差別待遇。」
        為行政程序法第6 條所明文，本件原告受贈標的純屬「
        土地」，其因繼受合建契約之相關權利義務，而取得之
        房屋，實質上與原地主之地位無任何差異，倘因「土地
        」贈與後即須負擔較高稅率之契稅（其他未為移轉土地
        之地主則適用交換之稅率）而需繳更多的稅賦，顯有「
        差別待遇」之違法。不僅如此，房屋既被認定為贈與，
        將使原地主可能因而憑空增加其換得之「房屋」（由原
        告取得）之贈與稅（含漏報）之嚴重負擔，則被告掌握
        課稅之『實質』，豈得令人心服？
（三）綜上所述，本件執照名義變更之契稅應屬交換稅率，被告
      認定以贈與稅率課徵，顯與事實不符，惠請本院斟酌，本
      於實質課稅原則，准予交換稅率課徵為荷。
（四）綜上所述，聲明求為判決：
    1.原告甲○○部分：
      (1)原處分一及訴願決定【臺北縣政府99年5月28日北府訴
        決字第0981131977號（案號：00000000號）】關於原告
        甲○○部分均撤銷。
      (2)訴訟費用由被告負擔。
    2.原告丙○○部分：
      (1)原處分二及訴願決定【臺北縣政府99年5月31日北府訴
        決字第0981131970號（案號：00000000號）】關於原告
        丙○○部分均撤銷。
      (2)訴訟費用由被告負擔。
    3.原告乙○○部分：
      (1)原處分三及訴願決定【臺北縣政府99年5 月31日北府訴
        決字第0980978020號（案號：00000000號）】關於原告
        乙○○部分均撤銷。
      (2)訴訟費用由被告負擔。
    4.原告己○○部分：
      (1)原處分四及訴願決定【臺北縣政府99年5 月31日北府訴
        決字第0981122520號（案號：00000000號）】關於原告
        己○○部分均撤銷。
      (2)訴訟費用由被告負擔。
    5.原告戊○○部分：
      (1)原處分五及訴願決定【臺北縣政府99年5 月31日北府訴
        決字第0981122509號（案號：00000000號）】關於原告
        戊○○部分均撤銷。
      (2)訴訟費用由被告負擔。
    6.原告丁○○部分：
      (1)原處分六及訴願決定【臺北縣政府99年5 月28日北府訴
        決字第0981112961號（案號：00000000號）】關於原告
        丁○○部分均撤銷。
      (2)訴訟費用由被告負擔。
三、被告則以：
（一）就原處分一之部分，被告答辯如下：
    1.按「不動產之買賣、承典、交換、贈與、分割或因占有而
      取得所有權者，均應申報繳納契稅。」、「建築物於建造
      完成前，因買賣、交換、贈與，以承受人為建造執照原始
      起造人或中途變更起造人名義，並取得使用執照者，應由
      使用執照所載起造人申報納稅。」、「有下列情形之一者
      ，免徵契稅：四、建築物於建造完成前，變更起造人名義
      者。但依第12條第2 項規定應申報納稅者，不適用之。」
      、「建築物於建造完成前，因買賣、交換、贈與，以承受
      人為建造執照原始起造人或中途變更起造人名義並取得使
      用執照者，以主管建築機關核發使用執照之日起滿三十日
      為申報起算日。」、「契稅由直轄市及縣（市）稅捐稽徵
      處徵收或鄉、鎮、市、區公所代徵之。」為契稅條例第2
      條前段、第12條第2 項、第14條第1 項第4 款、第16條第
      5 項及第29條所明定。次按「委建人以土地委託承包人代
      建房屋，其取得房屋所有權，應予免徵契稅。」為財政部
      80 年11 月13日台財稅第801261566 號函所明示。
    2.經查前揭契稅條例第12條第2項立法理由，乃為防杜假藉
      房屋委建之名行買賣、交換、贈與之實，以承受人為建造
      執照之原始起造人或中途變更起造人名義方式規避稅賦，
      並參酌財政部80年11月13日台財稅第801261566 號函釋，
      房屋委建實際上係向建屋者購買房屋，按實質課稅原則，
      仍應課徵契稅之旨，爰增訂第2 項，規定應由房屋使用執
      照所載起造人申報繳納契稅，以符租稅公平原則。
    3.查本件係由原地主癸○○等8人（即甲方）與建商○○公
      司（即乙方）於93年11月14日簽訂「提供土地合作興建房
      屋契約書」，契約雙方同為原始起造人，約定於房屋完工
      後，○○公司以所興建之部分房屋交換地主所有之部分土
      地，該合建契約第14條原約定：「禁止規定：（一）本約
      簽訂復由甲方就本契約標的持分土地不得再與第3人簽訂
      買賣、租賃、使用借貸，提供擔保，設定他項權利或其他
      影響乙方權利之情事，否則視為違約外，甲方並願賠償乙
      方之一切損失，並由乙方依本約第18條第2款規定辦理。
      ……」，惟於95年12月18日簽訂「變更約定書」，雙方合
      議變更契約第14條第1款禁止規定：「（一）……但甲方
      就本契約標的持分土地之所有權移轉予直系親屬、配偶者
      ，該受讓人於移轉所有權登記前向乙方書面切結，願履行
      本契約者，不在此限。且僅以有移轉關係之直系親屬、配
      偶間互為連帶履約保證責任，另履約保證金之交付與返還
      及甲、乙雙方之權利、義務，仍依原合約簽訂為主，不因
      上述權利更動而變動。」原告甲○○之夫癸○○為原地主
      之一，原告甲○○並於95年12月30日書立切結書，由渠接
      受系爭34地號土地之應有部分，且願遵循其夫與○○公司
      於93年11月14日就系爭34地號土地簽訂合建契約之一切約
      定，並通知○○公司；查原告甲○○於96年12月6日因夫
      妻贈與登記取得癸○○所有34地號土地應有部分萬分之八
      百六十二，此有提供土地合作興建房屋契約書、變更約定
      書、切結書、土地增值稅（土地現值）申報書、土地登記
      謄本附卷第14-25、13、36、64、26頁可稽。
    4.原告甲○○取得系爭房屋基地之情形如前所述，惟原告甲
      ○○與○○公司間是否有合建分屋契約存在，是否因原告
      甲○○單方之切結行為，即當然變更系爭合建分屋契約之
      主體成為系爭合建分屋契約當事人，而由原告甲○○概括
      承受合建契約之權利義務？不無疑問。依據民法第153 條
      第1項、第154條規定，契約經雙方當事人意思表示合致後
      ，契約成立，要約人應受契約之拘束，及民法第160條及
      第153條第2項規定，當事人對於契約必要之點，意思一致
      ，將要約變更而經承諾者，視為拒絕原要約而為新要約。
      查本件原地主癸○○與○○公司於93年11月14日簽訂合建
      分屋合約，後於95年12月18日變更約定書，嗣雖原告甲○
      ○取得系爭合建房屋基地之部分土地應有部分，但原合建
      分屋契約並無經契約雙方當事人（原告甲○○及○○公司
      ）變更為新要約承諾之具體事證，故本件系爭合建分屋契
      約之當事人仍為原地主癸○○等8 人及○○公司。
    5.又依財政部編訂之契稅稽徵作業手冊第二章、第一節、六
      、（二）、2、（3）規定：「合建人（地主）所取得房屋
      以他人名義為建造執照起造人者，除繼承及訂有買賣契約
      外，均視為受贈取得，應申報繳納全額之贈與契稅。」及
      同章節六、（二）、3 、（4）規定：「地主分配房屋，
      以其子女、親戚朋友為建造執照或變更起造人及領取使用
      執照之起造人，如查明屬受贈取得，應申報贈與契稅。」
      ，本件原地主癸○○簽訂合建分屋契約在先，原告甲○○
      取得土地移轉在後，雖於95年12月18日變更約定書，惟仍
      載明：「……履約保證金之交付與返還及甲、乙雙方之權
      利、義務，仍依原合約簽訂為主，不因上述權利更動而變
      動。」是原告甲○○雖取得系爭房屋基地成為新地主，惟
      其並非系爭合建分屋契約之當事人，又未與○○公司另訂
      合建契約，是原告甲○○取得系爭房屋實因其與原地主癸
      ○○間之配偶，且受贈取得系爭房屋之基地所致，是原核
      定認渠所分配取得之房屋係因贈與取得土地之同時繼受取
      得該屋所有權之權利並依契稅條例第12條第2 項規定及實
      質課稅原則，按贈與契稅稅率百分之六，課徵贈與契稅16
      3,176元之處分，並無違誤，應予維持。
（二）就原處分二之部分，被告答辯如下：
    1.按「不動產之買賣、承典、交換、贈與、分割或因占有而
      取得所有權者，均應申報繳納契稅。」、「建築物於建造
      完成前，因買賣、交換、贈與，以承受人為建造執照原始
      起造人或中途變更起造人名義，並取得使用執照者，應由
      使用執照所載起造人申報納稅。」、「有下列情形之一者
      ，免徵契稅：四、建築物於建造完成前，變更起造人名義
      者。但依第12條第2 項規定應申報納稅者，不適用之。」
      、「建築物於建造完成前，因買賣、交換、贈與，以承受
      人為建造執照原始起造人或中途變更起造人名義並取得使
      用執照者，以主管建築機關核發使用執照之日起滿三十日
      為申報起算日。」、「契稅由直轄市及縣（市）稅捐稽徵
      處徵收或鄉、鎮、市、區公所代徵之。」為契稅條例第2
      條前段、第12條第2 項、第14條第1 項第4 款、第16條第
      5 項及第29條所明定。次按「委建人以土地委託承包人代
      建房屋，其取得房屋所有權，應予免徵契稅。」為財政部
      80 年11 月13日台財稅第801261566 號函所明示。
    2.經查前揭契稅條例第12條第2項立法理由，乃為防杜假藉
      房屋委建之名行買賣、交換、贈與之實，以承受人為建造
      執照之原始起造人或中途變更起造人名義方式規避稅賦，
      並參酌財政部80年11月13日台財稅第801261566 號函釋，
      房屋委建實際上係向建屋者購買房屋，按實質課稅原則，
      仍應課徵契稅之旨，爰增訂第2 項，規定應由房屋使用執
      照所載起造人申報繳納契稅，以符租稅公平原則。
    3.查本件係由原地主癸○○等8 人（即甲方）與建商○○公
      司（即乙方）於93年11月14日簽訂「提供土地合作興建房
      屋契約書」，契約雙方同為原始起造人，約定於房屋完工
      後，○○公司以所興建之部分房屋交換地主所有之部分土
      地，該合建契約第14條原約定：「禁止規定：（一）本約
      簽訂復由甲方就本契約標的持分土地不得再與第3 人簽訂
      買賣、租賃、使用借貸，提供擔保，設定他項權利或其他
      影響乙方權利之情事，否則視為違約外，甲方並願賠償乙
      方之一切損失，並由乙方依本約第18條第2 款規定辦理。
      ……」，惟於95年12月18日簽訂「變更約定書」，雙方合
      議變更契約第14條第1款禁止規定：「（一）……但甲方
      就本契約標的持分土地之所有權移轉予直系親屬、配偶者
      ，該受讓人於移轉所有權登記前向乙方書面切結，願履行
      本契約者，不在此限。且僅以有移轉關係之直系親屬、配
      偶間互為連帶履約保證責任，另履約保證金之交付與返還
      及甲、乙雙方之權利、義務，仍依原合約簽訂為主，不因
      上述權利更動而變動。」原告丙○○之父癸○○為原地主
      之一，原告丙○○並於95年12月30日書立切結書，由渠接
      受系爭34地號土地之應有部分，且願遵循其父與○○公司
      於93年11月14日就系爭34地號土地簽訂合建契約之一切約
      定，並通知○○公司；查原告丙○○分別於96年11月及12
      月間因買賣及贈與取得其父癸○○、其母甲○○(於96年1
      2月6日受贈其夫癸○○所有系爭34地號土地應有部分萬分
      之八百六十二)所有34地號土地應有部分萬分之二百五十
      、萬分之五十三、萬分之五十三(合計萬分之三百五十六)
      ，此有土地合作興建房屋契約書、變更約定書、切結書、
      土地增值稅（土地現值）申報書、土地登記謄本附卷第30
      -43、150-161、316-317、324-325頁可稽。
    4.原告丙○○取得系爭房屋基地之情形如前所述，惟原告丙
      ○○與○○公司間是否有合建分屋契約存在，是否因原告
      丙○○單方之切結行為，即當然變更系爭合建分屋契約之
      主體成為系爭合建分屋契約當事人，而由原告丙○○概括
      承受合建契約之權利義務？不無疑問。依據民法第153 條
      第1項、第154條規定，契約經雙方當事人意思表示合致後
      ，契約成立，要約人應受契約之拘束，及民法第160條及
      第153條第2項規定，當事人對於契約必要之點，意思一致
      ，將要約變更而經承諾者，視為拒絕原要約而為新要約。
      查本件原地主癸○○與○○公司於93年11月14日簽訂合建
      分屋合約，後於95年12月18日變更約定書，嗣雖原告丙○
      ○取得系爭合建房屋基地之部分土地應有部分，但原合建
      分屋契約並無經契約雙方當事人（原告丙○○及○○公司
      ）變更為新要約承諾之具體事證，故本件系爭合建分屋契
      約之當事人仍為原地主癸○○等8 人及○○公司。
    5.又依財政部編訂之契稅稽徵作業手冊第二章、第一節、六
      、（二）、2、（3）規定：「合建人（地主）所取得房屋
      以他人名義為建造執照起造人者，除繼承及訂有買賣契約
      外，均視為受贈取得，應申報繳納全額之贈與契稅。」及
      同章節六、（二）、3 、（4）規定：「地主分配房屋，
      以其子女、親戚朋友為建造執照或變更起造人及領取使用
      執照之起造人，如查明屬受贈取得，應申報贈與契稅。」
      ，本件原地主癸○○簽訂合建分屋契約在先，原告丙○○
      取得土地移轉在後，雖於95年12月18日變更約定書，惟仍
      載明：「……履約保證金之交付與返還及甲、乙雙方之權
      利、義務，仍依原合約簽訂為主，不因上述權利更動而變
      動。」且原告丙○○未提出相關買賣契約之證明，而原地
      主癸○○又將其分配房屋以原告丙○○（即癸○○之直系
      親屬）為變更起造人及領取使用執照之起造人，是原核定
      依契稅條例第12條第2 項規定及實質課稅原則，按贈與契
      稅稅率百分之六，課徵贈與契稅49,218元、47,496元，合
      計96,714元之處分，並無違誤，應予維持。
（三）就原處分三之部分，被告答辯如下：
    1.按「不動產之買賣、承典、交換、贈與、分割或因占有而
      取得所有權者，均應申報繳納契稅。」、「建築物於建造
      完成前，因買賣、交換、贈與，以承受人為建造執照原始
      起造人或中途變更起造人名義，並取得使用執照者，應由
      使用執照所載起造人申報納稅。」、「有下列情形之一者
      ，免徵契稅：四、建築物於建造完成前，變更起造人名義
      者。但依第12條第2 項規定應申報納稅者，不適用之。」
      、「建築物於建造完成前，因買賣、交換、贈與，以承受
      人為建造執照原始起造人或中途變更起造人名義並取得使
      用執照者，以主管建築機關核發使用執照之日起滿三十日
      為申報起算日。」、「契稅由直轄市及縣（市）稅捐稽徵
      處徵收或鄉、鎮、市、區公所代徵之。」為契稅條例第2
      條前段、第12條第2 項、第14條第1 項第4 款、第16條第
      5 項及第29條所明定。次按「委建人以土地委託承包人代
      建房屋，其取得房屋所有權，應予免徵契稅。」為財政部
      80 年11 月13日台財稅第801261566 號函所明示。
    2.經查前開契稅條例第12條第2項其立法理由，乃為防杜假
      藉房屋委建之名行買賣、交換、贈與之實，以承受人為建
      造執照之原始起造人或中途變更起造人名義方式規避稅賦
      ，並參酌財政部80年11月13日台財稅第8012621566號函釋
      ，以房屋委建之形式實際進行向建屋者購買房屋之買賣行
      為，按實質課稅原則仍應課徵契稅之旨，增訂該此第2項
      ，規定應由房屋使用執照所載起照人申報繳納契稅，以符
      租稅公平原則。
    3.查本件係由地主癸○○等8 人（即甲方）與○○公司（即
      乙方）於93年11月14日訂立「提供土地合作興建房屋契約
      書」，契約雙方同為原始起造人，約定於房屋完工後，建
      商以所興建之部分房屋交換地主所有之部分土地。該合建
      契約第14條原約定：「禁止規定：（一）本約簽訂復由甲
      方就本契約標的持分土地不得再與第3 人簽訂買賣、租賃
      、使用借貸，提供擔保，設定他項權利或其他影響乙方權
      利之情事，否則視為違約外，甲方並願賠償乙方之一切損
      失，並由乙方依本約第18條第2 款規定辦理。（二）……
      」，惟於95年12月18日雙方合議變更第14條第（一）項約
      定：「但甲方就本契約標的持分土地之所有權移轉予直系
      親屬、配偶者，該受讓人於移轉所有權登記前向乙方書面
      切結，願履行本契約者，不在此限。且僅以有移轉關係之
      直系親屬、配偶間互為連帶履約保證責任，……」原告乙
      ○○之父癸○○為原地主之一，原告乙○○並於95年12月
      30日書立切結書，由其接受系爭土地之應有部分，且願遵
      循其父與○○公司於93年11月14日就34地號土地簽訂合建
      契約之一切約定，並通知○○公司；嗣原告乙○○於96年
      12月18日向其父購買（視同贈與）取得34地號土地應有部
      分萬分之一百二十，並申報土地現值及繳納土地增值稅，
      此有提供土地合作興建房屋契約書、變更約定書、切結書
      、土地增值稅（土地現值）申報書、土地登記謄本附卷第
      34、35、36、141 、257 頁可稽。
    4.原告乙○○取得系爭房屋基地之情形，已如前述，惟查原
      告乙○○與○○公司間是否有合建分屋契約存在，是否因
      原告乙○○單方之切結行為，即當然變更系爭合建分屋契
      約之主體成為系爭合建分屋契約當事人，而由原告乙○○
      概括承受合建契約之權利義務，不無疑問。依據民法第15
      3 條第1 項、第154 條規定，契約經雙方當事人意思表示
      合致後，契約成立，要約人應受契約之拘束，及民法第16
      0 條及第153 條第2 項規定，當事人對於契約必要之點，
      意思一致，將要約變更而經承諾者，視為拒絕原要約而為
      新要約。查本件原地主癸○○與○○公司於93年11月14日
      簽訂合建分屋合約，後於95年12月18日變更約定書，雖原
      告乙○○於96年12月18日因買賣（視同贈與）取得系爭土
      地，但並無經契約雙方當事人（地主、○○公司）就原合
      建分屋契約變更為新要約承諾之具體事證，故本件系爭合
      建分屋契約之當事人仍為原地主（癸○○等8 人）及○○
      公司。
    5.又依財政部編訂之契稅稽徵作業手冊第二章、第一節、六
      、（二）、2、（3）規定：「合建人（地主）所取得房屋
      以他人名義為建造執照起造人者，除繼承及訂有買賣契約
      外，均視為受贈取得，應申報繳納全額之贈與契稅。」及
      同章節六、（二）、3 、（4）規定：「地主分配房屋，
      以其子女、親戚朋友為建造執照或變更起造人及領取使用
      執照之起造人，如查明屬受贈取得，應申報贈與契稅。」
      ，本件原地主癸○○簽訂合建分屋契約在先，直系親屬取
      得土地移轉在後，雖於95年12月18日變更約定書，惟仍載
      明：「……履約保證金之交付與返還及甲、乙雙方之權利
      、義務，仍依原合約簽訂為主，不因上述權利更動而變動
      。」是原告乙○○雖取得系爭房屋基地成為新地主，惟其
      並非系爭合建分屋契約之當事人，又未與○○公司另訂合
      建契約，是原告乙○○取得系爭房屋實因其與原地主癸○
      ○間之直系親屬關係，且受贈取得系爭房屋之基地所致，
      是原核定認渠所分配取得之房屋係因贈與取得土地之同時
      繼受取得該屋所有權之權利並依契稅條例第12條第2 項規
      定及實質課稅原則，按贈與契稅稅率百分之六，課徵贈與
      契稅44,736元之處分，並無違誤，應予維持。
（四）就原處分四之部分，被告答辯如下：
    1.按「不動產之買賣、承典、交換、贈與、分割或因占有而
      取得所有權者，均應申報繳納契稅。」、「建築物於建造
      完成前，因買賣、交換、贈與，以承受人為建造執照原始
      起造人或中途變更起造人名義，並取得使用執照者，應由
      使用執照所載起造人申報納稅。」、「有下列情形之一者
      ，免徵契稅：四、建築物於建造完成前，變更起造人名義
      者。但依第12條第2 項規定應申報納稅者，不適用之。」
      、「建築物於建造完成前，因買賣、交換、贈與，以承受
      人為建造執照原始起造人或中途變更起造人名義並取得使
      用執照者，以主管建築機關核發使用執照之日起滿三十日
      為申報起算日。」、「契稅由直轄市及縣（市）稅捐稽徵
      處徵收或鄉、鎮、市、區公所代徵之。」為契稅條例第2
      條前段、第12條第2 項、第14條第1 項第4 款、第16條第
      5 項及第29條所明定。次按「委建人以土地委託承包人代
      建房屋，其取得房屋所有權，應予免徵契稅。」為財政部
      80 年11 月13日台財稅第801261566號函所明示。
    2.經查前揭契稅條例第12條第2項立法理由，乃為防杜假藉
      房屋委建之名行買賣、交換、贈與之實，以承受人為建造
      執照之原始起造人或中途變更起造人名義方式規避稅賦，
      並參酌財政部80年11月13日台財稅第801261566 號函釋，
      房屋委建實際上係向建屋者購買房屋，按實質課稅原則，
      仍應課徵契稅之旨，爰增訂第2 項，規定應由房屋使用執
      照所載起造人申報繳納契稅，以符合租稅公平原則。
    3.查本件係由原地主子○○等8 人（即甲方）與建商○○公
      司（即乙方）於93年11月14日簽訂「提供土地合作興建房
      屋契約書」，契約雙方同為原始起造人，約定於房屋完工
      後，○○公司以所興建之部分房屋交換地主所有之部分土
      地，該合建契約第14條原約定：「禁止規定：（一）本約
      簽訂復由甲方就本契約標的持分土地不得再與第3 人簽訂
      買賣、租賃、使用借貸，提供擔保，設定他項權利或其他
      影響乙方權利之情事，否則視為違約外，甲方並願賠償乙
      方之一切損失，並由乙方依本約第18條第2 款規定辦理。
      ……」，惟於95年12月18日簽訂「變更約定書」，雙方合
      議變更契約第14條第1款禁止規定：「（一）……但甲方
      就本契約標的持分土地之所有權移轉予直系親屬、配偶者
      ，該受讓人於移轉所有權登記前向乙方書面切結，願履行
      本契約者，不在此限。且僅以有移轉關係之直系親屬、配
      偶間互為連帶履約保證責任，另履約保證金之交付與返還
      及甲、乙雙方之權利、義務，仍依原合約簽訂為主，不因
      上述權利更動而變動。」原告己○○之父子○○為原地主
      之一，原告己○○並於95年12月30日書立切結書，由渠接
      受系爭34地號土地之應有部分，且願遵循其父與○○公司
      於93年11月14日就系爭34地號土地簽訂合建契約之一切約
      定，並通知○○公司；查原告己○○分別於95年12月27日
      及96年1月11日因贈與取得其母丁○○（於95年12月19日
      受贈取得其夫子○○所有33-14地號土地應有部分）所有
      重測前○○市○○段○○○段33-14地號土地應有部分各
      二百八十八分之七及二百八十八之八，前揭土地於96年10
      月30日因合併後為系爭34地號土地，原告己○○之應有部
      分為萬分之一百三十八，此有提供土地合作興建房屋契約
      書、變更約定書、切結書、土地增值稅（土地現值）申報
      書、土地登記謄本附卷第20-31、33、34、8、12、42、39
      頁可稽。
    4.原告己○○取得系爭房屋基地之情形如前所述，惟原告己
      ○○與○○公司間是否有合建分屋契約存在，是否因原告
      己○○單方之切結行為，即當然變更系爭合建分屋契約之
      主體成為系爭合建分屋契約當事人，而由原告己○○概括
      承受合建契約之權利義務，不無疑問。依據民法第153條
      第1項及第154條規定，契約經雙方當事人意思表示合致後
      ，契約成立，要約人應受契約之拘束，及民法第160條及
      第153條第2項規定，當事人對於契約必要之點，意思一致
      ，將要約變更而經承諾者，視為拒絕原要約而為新要約。
      查本件原地主子○○與○○公司於93年11月14日簽訂合建
      分屋合約，後於95年12月18日變更約定書，嗣雖原告己○
      ○取得系爭合建房屋基地之部分土地應有部分，但原合建
      分屋契約並無經契約雙方當事人（原告己○○及○○公司
      ）變更為新要約承諾之具體事證，故本案系爭合建分屋契
      約之當事人仍為原地主子○○等8 人及○○公司。
    5.又依財政部編訂之契稅稽徵作業手冊第二章、第一節、六
      、（二）、2、（3）規定：「合建人（地主）所取得房屋
      以他人名義為建造執照起造人者，除繼承及訂有買賣契約
      外，均視為受贈取得，應申報繳納全額之贈與契稅。」及
      同章節六、（二）、3 、（4）規定：「地主分配房屋，
      以其子女、親戚朋友為建造執照或變更起造人及領取使用
      執照之起造人，如查明屬受贈取得，應申報贈與契稅。」
      本件原地主子○○簽訂合建分屋契約在先，直系親屬取得
      土地移轉在後，雖於95年12月18日變更約定書，惟仍載明
      ：「……履約保證金之交付與返還及甲、乙雙方之權利、
      義務，仍依原合約簽訂為主，不因上述權利更動而變動。
      」是原告己○○雖取得系爭房屋基地成為新地主，惟其並
      非系爭合建分屋契約之當事人，又未與○○公司另訂合建
      契約，是原告己○○取得系爭房屋實因其與原地主子○○
      間之直系親屬關係，且受贈取得系爭房屋之基地所致，是
      原核定認渠所分配取得之房屋係因贈與取得土地之同時繼
      受取得該屋所有權之權利並依契稅條例第12條第2 項規定
      及實質課稅原則，按贈與契稅稅率百分之六，課徵贈與契
      稅47,496元之處分，並無違誤，應予維持。
（五）就原處分五之部分，被告答辯如下：
    1.按「不動產之買賣、承典、交換、贈與、分割或因占有而
      取得所有權者，均應申報繳納契稅。」、「建築物於建造
      完成前，因買賣、交換、贈與，以承受人為建造執照原始
      起造人或中途變更起造人名義，並取得使用執照者，應由
      使用執照所載起造人申報納稅。」、「有下列情形之一者
      ，免徵契稅：四、建築物於建造完成前，變更起造人名義
      者。但依第12條第2 項規定應申報納稅者，不適用之。」
      、「建築物於建造完成前，因買賣、交換、贈與，以承受
      人為建造執照原始起造人或中途變更起造人名義並取得使
      用執照者，以主管建築機關核發使用執照之日起滿三十日
      為申報起算日。」、「契稅由直轄市及縣（市）稅捐稽徵
      處徵收或鄉、鎮、市、區公所代徵之。」為契稅條例第2
      條前段、第12條第2 項、第14條第1 項第4 款、第16條第
      5 項及第29條所明定。次按「委建人以土地委託承包人代
      建房屋，其取得房屋所有權，應予免徵契稅。」為財政部
      80 年11 月13日台財稅第801261566 號函所明示。
    2.經查前揭契稅條例第12條第2項立法理由，乃為防杜假藉
      房屋委建之名行買賣、交換、贈與之實，以承受人為建造
      執照之原始起造人或中途變更起造人名義方式規避稅賦，
      並參酌財政部80年11月13日台財稅第801261566 號函釋，
      房屋委建實際上係向建屋者購買房屋，按實質課稅原則，
      仍應課徵契稅之旨，爰增訂第2 項，規定應由房屋使用執
      照所載起造人申報繳納契稅，以符合租稅公平原則。
    3.查本件係由原地主子○○等8 人（即甲方）與建商○○公
      司（即乙方）於93年11月14日簽訂「提供土地合作興建房
      屋契約書」，契約雙方同為原始起造人，約定於房屋完工
      後，○○公司以所興建之部分房屋交換地主所有之部分土
      地，該合建契約第14條原約定：「禁止規定：（一）本約
      簽訂復由甲方就本契約標的持分土地不得再與第3 人簽訂
      買賣、租賃、使用借貸，提供擔保，設定他項權利或其他
      影響乙方權利之情事，否則視為違約外，甲方並願賠償乙
      方之一切損失，並由乙方依本約第18條第2 款規定辦理。
      ……」，惟於95年12月18日簽訂「變更約定書」，雙方合
      議變更契約第14條第1款禁止規定：「（一）……但甲方
      就本契約標的持分土地之所有權移轉予直系親屬、配偶者
      ，該受讓人於移轉所有權登記前向乙方書面切結，願履行
      本契約者，不在此限。且僅以有移轉關係之直系親屬、配
      偶間互為連帶履約保證責任，另履約保證金之交付與返還
      及甲、乙雙方之權利、義務，仍依原合約簽訂為主，不因
      上述權利更動而變動。」原告戊○○之父子○○為原地主
      之一，原告戊○○並於95年12月30日書立切結書，由渠接
      受34地號土地之應有部分，且願遵循其父與○○公司於93
      年11月14日就34地號土地簽訂合建契約之一切約定，並通
      知○○公司；查原告戊○○分別於95年12月26日及96年6
      月20日因贈與取得其父子○○所有重測前○○市○○段○
      ○○段33-14地號及33-15地號土地應有部分各二百八十八
      分之七及萬分之七百九十，前揭土地於96年10月30日因合
      併後為系爭34地號土地，原告之應有部分為萬分之一百三
      十八，此有提供土地合作興建房屋契約書、變更約定書、
      切結書、土地增值稅（土地現值）申報書、土地登記謄本
      附卷第171-182、183、184、288-289、292-293頁可稽。
    4.原告戊○○取得系爭房屋基地之情形如前所述，惟原告戊
      ○○與○○公司間是否有合建分屋契約存在，是否因原告
      戊○○單方之切結行為，即當然變更系爭合建分屋契約之
      主體成為系爭合建分屋契約當事人，而由原告戊○○概括
      承受合建契約之權利義務？不無疑問。依據民法第153條
      第1項、第154條規定，契約經雙方當事人意思表示合致後
      ，契約成立，要約人應受契約之拘束，及民法第160條及
      第153條第2項規定，當事人對於契約必要之點，意思一致
      ，將要約變更而經承諾者，視為拒絕原要約而為新要約。
      查本件原地主子○○與○○公司於93年11月14日簽訂合建
      分屋合約，後於95年12月18日變更約定書，嗣雖原告戊○
      ○取得系爭合建房屋基地之部分土地應有部分，但原合建
      分屋契約並無經契約雙方當事人（原告戊○○及○○公司
      ）變更為新要約承諾之具體事證，故本件系爭合建分屋契
      約之當事人仍為原地主子○○等8 人及○○公司。
    5.又依財政部編訂之契稅稽徵作業手冊第二章、第一節、六
      、（二）、2、（3）規定：「合建人（地主）所取得房屋
      以他人名義為建造執照起造人者，除繼承及訂有買賣契約
      外，均視為受贈取得，應申報繳納全額之贈與契稅。」及
      同章節六、（二）、3 、（4）規定：「地主分配房屋，
      以其子女、親戚朋友為建造執照或變更起造人及領取使用
      執照之起造人，如查明屬受贈取得，應申報贈與契稅。」
      ，本件原地主子○○簽訂合建分屋契約在先，直系親屬取
      得土地移轉在後，雖於95年12月18日變更約定書，惟仍載
      明：「……履約保證金之交付與返還及甲、乙雙方之權利
      、義務，仍依原合約簽訂為主，不因上述權利更動而變動
      。」是原告戊○○雖取得系爭房屋基地成為新地主，惟其
      並非系爭合建分屋契約之當事人，又未與○○公司另訂合
      建契約，是原告戊○○取得系爭房屋實因其與原地主子○
      ○間之直系親屬關係，且受贈取得系爭房屋之基地所致，
      是原核定認渠所分配取得之房屋係因贈與取得土地之同時
      繼受取得該屋所有權之權利並依契稅條例第12條第2 項規
      定及實質課稅原則，按贈與契稅稅率百分之六，課徵贈與
      契稅47,496元之處分，並無違誤，應予維持。
（六）就原處分六之部分，被告答辯如下：
    1.按「不動產之買賣、承典、交換、贈與、分割或因占有而
      取得所有權者，均應申報繳納契稅。」、「建築物於建造
      完成前，因買賣、交換、贈與，以承受人為建造執照原始
      起造人或中途變更起造人名義，並取得使用執照者，應由
      使用執照所載起造人申報納稅。」、「有下列情形之一者
      ，免徵契稅：四、建築物於建造完成前，變更起造人名義
      者。但依第12條第2 項規定應申報納稅者，不適用之。」
      、「建築物於建造完成前，因買賣、交換、贈與，以承受
      人為建造執照原始起造人或中途變更起造人名義並取得使
      用執照者，以主管建築機關核發使用執照之日起滿三十日
      為申報起算日。」、「契稅由直轄市及縣（市）稅捐稽徵
      處徵收或鄉、鎮、市、區公所代徵之。」為契稅條例第2
      條前段、第12條第2 項、第14條第1 項第4 款、第16條第
      5 項及第29條所明定。次按「委建人以土地委託承包人代
      建房屋，其取得房屋所有權，應予免徵契稅。」為財政部
      80 年11 月13日台財稅第801261566 號函所明示。
    2.經查前揭契稅條例第12條第2項立法理由，乃為防杜假藉
      房屋委建之名行買賣、交換、贈與之實，以承受人為建造
      執照之原始起造人或中途變更起造人名義方式規避稅賦，
      並參酌財政部80年11月13日台財稅第801261566 號函釋，
      房屋委建實際上係向建屋者購買房屋，按實質課稅原則，
      仍應課徵契稅之旨，爰增訂第2 項，規定應由房屋使用執
      照所載起造人申報繳納契稅，以符合租稅公平原則。
    3.查本件係由原地主子○○等8 人（即甲方）與建商○○公
      司（即乙方）於93年11月14日簽訂「提供土地合作興建房
      屋契約書」，契約雙方同為原始起造人，約定於房屋完工
      後，○○公司以所興建之部分房屋交換地主所有之部分土
      地，該合建契約第14條原約定：「禁止規定：（一）本約
      簽訂復由甲方就本契約標的持分土地不得再與第3 人簽訂
      買賣、租賃、使用借貸，提供擔保，設定他項權利或其他
      影響乙方權利之情事，否則視為違約外，甲方並願賠償乙
      方之一切損失，並由乙方依本約第18條第2 款規定辦理。
      ……」惟於95年12月18日簽訂「變更約定書」，雙方合議
      變更契約第14條第1款禁止規定：「（一）……但甲方就
      本契約標的持分土地之所有權移轉予直系親屬、配偶者，
      該受讓人於移轉所有權登記前向乙方書面切結，願履行本
      契約者，不在此限。且僅以有移轉關係之直系親屬、配偶
      間互為連帶履約保證責任，另履約保證金之交付與返還及
      甲、乙雙方之權利、義務，仍依原合約簽訂為主，不因上
      述權利更動而變動。」原告丁○○之夫子○○為原地主之
      一，原告丁○○並於95年12月30日書立切結書，由渠接受
      系爭34地號土地之應有部分，且願遵循其夫與○○公司於
      93年11月14日就系爭34地號土地簽訂合建契約之一切約定
      ，並通知○○公司；查原告丁○○於95年12月26日因夫妻
      贈與登記取得子○○所有33-14地號之部分土地（應有部
      分二百八十八分之八十九），於96年11月1日合併後地號
      為34地號土地，應有部分萬分之六百八十一，此有提供土
      地合作興建房屋契約書、變更約定書、切結書、土地增值
      稅（土地現值）申報書、土地登記謄本附卷第121-132 、
      376 、379 、150 、136 頁可稽。
    4.原告丁○○取得系爭房屋基地之情形如前所述，惟查原告
      丁○○與○○公司間是否有合建分屋契約存在，是否因原
      告丁○○單方之切結行為，即當然變更系爭合建分屋契約
      之主體成為系爭合建分屋契約當事人，而由原告丁○○概
      括承受合建契約之權利義務？不無疑問。依據民法第153
      條第1項、第154條規定，契約經雙方當事人意思表示合致
      後，契約成立，要約人應受契約之拘束，及民法第160條
      及第153條第2項規定，當事人對於契約必要之點，意思一
      致，將要約變更而經承諾者，視為拒絕原要約而為新要約
      。查本件原地主子○○與○○公司於93年11月14日簽訂合
      建分屋合約，後於95年12月18日變更約定書，雖原地主子
      ○○於95年12月間將系爭合建土地贈與原告丁○○，但並
      無經契約雙方當事人（地主及○○公司）就原合建分屋契
      約變更為新要約承諾之具體事證，故本件系爭合建分屋契
      約之當事人仍為原地主子○○等8 人及○○公司。
    5.又依財政部編訂之契稅稽徵作業手冊第二章、第一節、六
      、（二）、2、（3）規定：「合建人（地主）所取得房屋
      以他人名義為建造執照起造人者，除繼承及訂有買賣契約
      外，均視為受贈取得，應申報繳納全額之贈與契稅。」及
      同章節六、（二）、3 、（4）規定：「地主分配房屋，
      以其子女、親戚朋友為建造執照或變更起造人及領取使用
      執照之起造人，如查明屬受贈取得，應申報贈與契稅。」
      本件原地主子○○簽訂合建分屋契約在先，渠配偶即原告
      丁○○取得土地移轉在後，雖於95年12月18日變更約定書
      ，惟仍載明：「……履約保證金之交付與返還及甲、乙雙
      方之權利、義務，仍依原合約簽訂為主，不因上述權利更
      動而變動。」且原告丁○○於95年12月26日係因夫妻贈與
      登記取得子○○所有33-14 地號土地（96年11月1 日合併
      後地號為34地號土地），而原地主子○○又將其分配房屋
      以原告丁○○為變更起造人及領取使用執照之起造人，是
      原核定依契稅條例第12條第2 項規定及實質課稅原則，按
      贈與契稅稅率百分之六，課徵贈與契稅159,492 元之處分
      ，並無違誤，應予維持。
（七）綜上所述，原處分及訴願決定均無違誤，資為抗辯，並聲
      明求為判決駁回原告之訴，訴訟費用由原告負擔。
四、上開事實概要欄所述之事實，除後列之爭點事項外，其餘為
    兩造所不爭執，並有原告提供之原地主子○○、癸○○等二
    人移轉及部分應有部分之明細表、原告提供之執照變更後之
    分配房屋及移轉土地之對照表、○○公司97年4 月30日之支
    票（支票號碼：UA0000000 ）、原告丙○○日盛國際商業銀
    行之存摺資料、寶固工程行97年2 月15日工程變更追加減金
    額確認單、97年9 月30日存證信函（寄件人：○○公司、收
    件人：癸○○、原告甲○○、原告丙○○及原告乙○○）、
    97年9 月30日存證信函（寄件人：○○公司、收件人：子○
    ○、原告丁○○、原告己○○及原告戊○○）、○○公司97
    年5 月30日統一發票、97年9 月6 日合建地主交屋協議書（
    立協議書人：原告與○○公司）、○○公司與○○路合建案
    地主子○○等人結算明細表、被告98年11月27日北稅法字第
    0980139488號函及原處分一、原告97年10月9 日復查申請書
    、被告所屬中和分處97年契稅繳款書、93年11月14日提供土
    地合作興建房屋契約書（地主：子○○、癸○○等8人 ；建
    主：○○公司）、94年6 月21日協議書（立協議書人甲方：
    子○○、癸○○等8 人；立協議書人乙方：○○公司）、95
    年12月30日切結書（立切結書人：癸○○、原告甲○○、原
    告丙○○及原告乙○○）、95年12月18日切結書（立切結書
    人：子○○、原告丁○○）、95年12月18日切結書（立切結
    書人：子○○、原告己○○）、95年12月18日切結書（立切
    結書人：子○○、原告戊○○）、95年12月18日變更約定書
    （立協議書人甲方：子○○、癸○○等8 人；立協議書人乙
    方：○○公司）、96年12月28日土地所有權買賣移轉契約書
    、被告97年土地增值稅繳款書（中和分處）、被告97 年1月
    土地增值免稅證明書、臺北縣政府工務局97年3 月3 日北工
    建字第0970130387號建築執照設計變更（變更名義）通知書
    、97年2 月29日第3 次變更設計申請書、97年2 月29日變更
    起造人申報書及變更起造人名冊（一）、被告土地增值稅不
    課稅證明書（中和分處）（納稅義務人：原告甲○○）及財
    政部臺北市國稅局96年11月27日贈與稅不計入贈與總額證明
    書、被告土地增值稅不課稅證明書（中和分處）（納稅義務
    人：原告丁○○）及財政部臺北市國稅局95年12月25日贈與
    稅不計入贈與總額證明書、被告一般贈與（另有贈與稅）土
    地增值稅繳款書（中和分處）（納稅義務人：原告己○○）
    及財政部臺北市國稅局96年1 月26日贈與稅不計入贈與總額
    證明書、被告一般贈與（另有贈與稅）土地增值稅繳款書（
    中和分處）（納稅義務人：原告戊○○）及財政部臺北市國
    稅局96年6 月13日贈與稅繳清證明書、被告一般贈與（另有
    贈與稅）土地增值稅繳款書（中和分處）（納稅義務人：原
    告戊○○）及財政部臺北市國稅局95年12月25日贈與稅免稅
    證明書、被告一般買賣土地增值稅繳款書（中和分處）（納
    稅義務人：癸○○）及財政部臺北市國稅局96年12月13日非
    屬贈與財產同意移轉證明、被告一般買賣（另有贈與稅）土
    地增值稅繳款書（中和分處）（納稅義務人：癸○○）及財
    政部臺北市國稅局96年12月4 日非屬贈與財產同意移轉證明
    、被告一般贈與（另有贈與稅）土地增值稅繳款書（中和分
    處）（納稅義務人：原告丙○○）及財政部臺北市國稅局96
    年12月13日贈與稅免稅證明書、被告一般贈與（另有贈與稅
    ）土地增值稅繳款書（中和分處）（納稅義務人：原告丙○
    ○）及財政部臺北市國稅局96年12月13日贈與稅免稅證明書
    、土地登記第二類謄本資料、98年8 月11日契稅查定表、被
    告所屬中和分處98年8 月5 日北稅中二字第0980027062號函
    、被告所屬中和分處行政救濟案件會核意見表、臺北縣政府
    工務局97中使字第00337 號使用執照、97年5 月27日變更起
    造人申報之使用執照申請書、臺北縣政府95中建字第616 號
    建築執照、臺北縣中和地政事務所97中登建字第016045號建
    物所有權狀及土地增值稅（土地現值）申報書、原處分二、
    原處分三、原處分四、原處分五、原處分六等件附於原處分
    卷可稽，為可確認之事實。
五、歸納兩造上述之主張，本件爭執之重點在於：原告甲○○就
    系爭房屋以交換契稅（稅率2%）申報契稅，經被告以原處分
    一逕行核定系爭房屋以贈與契稅（稅率6%）計163,176 元，
    有無違誤？原告丙○○就系爭房屋以交換契稅（稅率2%）申
    報契稅，經被告以原處分二逕行核定系爭房屋以贈與契稅（
    稅率6%）計96,714元，有無違誤？原告乙○○就系爭房屋以
    交換契稅（稅率2%）申報契稅，經被告以原處分三逕行核定
    系爭房屋以贈與契稅（稅率6%）計44,736元，有無違誤？原
    告己○○就系爭房屋以交換契稅（稅率2%）申報契稅，經被
    告以原處分四逕行核定系爭房屋以贈與契稅（稅率6%）計47
    ,496元，有無違誤？原告戊○○就系爭房屋以交換契稅（稅
    率2%）申報契稅，經被告以原處分五逕行核定系爭房屋以贈
    與契稅（稅率6%）計47,496元，有無違誤？原告丁○○就系
    爭房屋以交換契稅（稅率2%）申報契稅，經被告以原處分六
    逕行核定系爭房屋以贈與契稅（稅率6%）計159,492 元，有
    無違誤？被告認定原告等6 人所分配取得之系爭房屋，係因
    贈與取得土地之同時繼受取得該屋所有權之權利，而非係與
    ○○公司互易，是否適法？茲分述如下：
（一）就原處分一之部分，分述如下：
    1.按「不動產之買賣、承典、交換、贈與、分割或因占有而
      取得所有權者，均應申報繳納契稅。」、「建築物於建造
      完成前，因買賣、交換、贈與，以承受人為建造執照原始
      起造人或中途變更起造人名義，並取得使用執照者，應由
      使用執照所載起造人申報納稅。」、「有下列情形之一者
      ，免徵契稅：四、建築物於建造完成前，變更起造人名義
      者。但依第12條第2 項規定應申報納稅者，不適用之。」
      、「建築物於建造完成前，因買賣、交換、贈與，以承受
      人為建造執照原始起造人或中途變更起造人名義並取得使
      用執照者，以主管建築機關核發使用執照之日起滿三十日
      為申報起算日。」、「契稅由直轄市及縣（市）稅捐稽徵
      處徵收或鄉、鎮、市、區公所代徵之。」為契稅條例第2
      條前段、第12條第2 項、第14條第1 項第4 款、第16條第
      5 項及第29條所明定。次按「委建人以土地委託承包人代
      建房屋，其取得房屋所有權，應予免徵契稅。」為財政部
      80年11月13日台財稅第801261566 號函所明示。
    2.觀諸前揭契稅條例第12條第2 項立法理由，乃為防杜假藉
      房屋委建之名行買賣、交換、贈與之實，以承受人為建造
      執照之原始起造人或中途變更起造人名義方式規避稅賦，
      並參酌財政部80年11月13日台財稅第801261566 號函釋，
      房屋委建實際上係向建屋者購買房屋，按實質課稅原則，
      仍應課徵契稅之旨，爰增訂第2 項，規定應由房屋使用執
      照所載起造人申報繳納契稅，以符租稅公平原則。
    3.原告甲○○主張：原告甲○○分得之房屋，係與○○公司
      互易，並非原地主之贈與、出售」，被告以「買賣、贈與
      」稅率課徵顯與事實不符；又本件「受贈取得土地」包括
      ，依合建契約應移轉與○○公司部分，及原告甲○○獲分
      配之房屋應持有之土地，亦肯認基於概括承受之法理「同
      時繼受取得該屋所有權之權利」，卻導出應以「贈與」課
      徵契稅之結論，顯有邏輯上之謬誤。蓋原告甲○○原受贈
      之客體是已參與合建之土地，基於概括繼受之法理，當然
      應「同時繼受取得該屋所有權之權利」，準此，該繼受取
      得之權利，並非另一次贈與，實至明瞭；另按「行政行為
      ，非有正當理由，不得為差別待遇。」為行政程序法第6
      條所明文，本件原告甲○○受贈標的純屬「土地」，其因
      繼受合建契約之相關權利義務，而取得之房屋，實質上與
      原地主之地位無任何差異，倘因「土地」贈與後即須負擔
      較高稅率之契稅（其他未為移轉土地之地主則適用交換之
      稅率）而需繳更多的稅賦，顯有「差別待遇」之違法。不
      僅如此，房屋既被認定為贈與，將使原地主可能因而憑空
      增加其換得之「房屋」（由原告甲○○取得）之贈與稅（
      含漏報）之嚴重負擔，則被告掌握課稅之「實質」，豈得
      令人心服？云云。
    4.經查：本件係由原地主癸○○等8 人（即甲方）與建商○
      ○公司（即乙方）於93年11月14日簽訂「提供土地合作興
      建房屋契約書」，契約雙方同為原始起造人，約定於房屋
      完工後，○○公司以所興建之部分房屋交換地主所有之部
      分土地，該合建契約第14條原約定：「禁止規定：（一）
      本約簽訂復由甲方就本契約標的持分土地不得再與第3 人
      簽訂買賣、租賃、使用借貸，提供擔保，設定他項權利或
      其他影響乙方權利之情事，否則視為違約外，甲方並願賠
      償乙方之一切損失，並由乙方依本約第18條第2 款規定辦
      理。……」，惟於95年12月18日簽訂「變更約定書」，雙
      方合議變更契約第14條第1 款禁止規定：「（一）……但
      甲方就本契約標的持分土地之所有權移轉予直系親屬、配
      偶者，該受讓人於移轉所有權登記前向乙方書面切結，願
      履行本契約者，不在此限。且僅以有移轉關係之直系親屬
      、配偶間互為連帶履約保證責任，另履約保證金之交付與
      返還及甲、乙雙方之權利、義務，仍依原合約簽訂為主，
      不因上述權利更動而變動。」原告甲○○之夫癸○○為原
      地主之一，原告甲○○並於95年12月30日書立切結書，由
      渠接受系爭34地號土地之應有部分，且願遵循其夫與○○
      公司於93年11月14日就系爭34地號土地簽訂合建契約之一
      切約定，並通知○○公司。而原告甲○○於96年12月6 日
      因夫妻贈與登記取得癸○○所有34地號土地應有部分萬分
      之八百六十二等情，此有提供土地合作興建房屋契約書、
      變更約定書、切結書、土地增值稅（土地現值）申報書、
      土地登記謄本附於原處分卷可參（見原處分卷關於原告甲
      ○○部分第14頁至第25頁、第13頁、第36頁、第64頁、第
      26 頁 ）。
    5.次查：原告甲○○取得系爭房屋基地之情形，業如前述，
      惟原告甲○○與○○公司間是否有合建分屋契約存在，是
      否因原告甲○○單方之切結行為，即當然變更系爭合建分
      屋契約之主體成為系爭合建分屋契約當事人，而由原告甲
      ○○概括承受合建契約之權利義務？不無疑問。依據民法
      第153 條第1 項、第154 條規定，契約經雙方當事人意思
      表示合致後，契約成立，要約人應受契約之拘束，及民法
      第160 條及第153 條第2 項規定，當事人對於契約必要之
      點，意思一致，將要約變更而經承諾者，視為拒絕原要約
      而為新要約。惟查：本件原地主癸○○與○○公司於93年
      11月14日簽訂合建分屋合約，後於95年12月18日變更約定
      書，嗣雖原告甲○○取得系爭合建房屋基地之部分土地應
      有部分，但原合建分屋契約並無經契約雙方當事人（原告
      甲○○及○○公司）變更為新要約承諾之具體事證，故本
      件系爭合建分屋契約之當事人仍為原地主癸○○等8 人及
      ○○公司。
    6.又依財政部編訂之契稅稽徵作業手冊第二章、第一節、六
      、（二）、2 、（3 ）規定：「合建人（地主）所取得房
      屋以他人名義為建造執照起造人者，除繼承及訂有買賣契
      約外，均視為受贈取得，應申報繳納全額之贈與契稅。」
      及同章節六、（二）、3 、（4 ）規定：「地主分配房屋
      ，以其子女、親戚朋友為建造執照或變更起造人及領取使
      用執照之起造人，如查明屬受贈取得，應申報贈與契稅。
      」。經查：本件原地主癸○○簽訂合建分屋契約在先，原
      告甲○○取得土地移轉在後，雖於95年12月18日變更約定
      書，惟仍載明：「……履約保證金之交付與返還及甲、乙
      雙方之權利、義務，仍依原合約簽訂為主，不因上述權利
      更動而變動。」是原告甲○○雖取得系爭房屋基地成為新
      地主，惟其並非系爭合建分屋契約之當事人，又未與○○
      公司另訂合建契約，是原告甲○○取得系爭房屋實因其與
      原地主癸○○間之配偶，且受贈取得系爭房屋之基地所致
      。是被告認定渠所分配取得之房屋，係因贈與取得土地之
      同時繼受取得該屋所有權之權利，並依契稅條例第12條第
      2 項規定及實質課稅原則，按贈與契稅稅率百分之六，乃
      以原處分一課徵贈與契稅163,176 元，並無違誤。足見原
      告甲○○之主張，不足採信。
（二）就原處分二之部分，分述如下：
    1.按「不動產之買賣、承典、交換、贈與、分割或因占有而
      取得所有權者，均應申報繳納契稅。」、「建築物於建造
      完成前，因買賣、交換、贈與，以承受人為建造執照原始
      起造人或中途變更起造人名義，並取得使用執照者，應由
      使用執照所載起造人申報納稅。」、「有下列情形之一者
      ，免徵契稅：四、建築物於建造完成前，變更起造人名義
      者。但依第12條第2 項規定應申報納稅者，不適用之。」
      、「建築物於建造完成前，因買賣、交換、贈與，以承受
      人為建造執照原始起造人或中途變更起造人名義並取得使
      用執照者，以主管建築機關核發使用執照之日起滿三十日
      為申報起算日。」、「契稅由直轄市及縣（市）稅捐稽徵
      處徵收或鄉、鎮、市、區公所代徵之。」為契稅條例第2
      條前段、第12條第2 項、第14條第1 項第4 款、第16條第
      5 項及第29條所明定。次按「委建人以土地委託承包人代
      建房屋，其取得房屋所有權，應予免徵契稅。」為財政部
      80 年11 月13日台財稅第801261566 號函所明示。
    2.觀諸前揭契稅條例第12條第2 項立法理由，乃為防杜假藉
      房屋委建之名行買賣、交換、贈與之實，以承受人為建造
      執照之原始起造人或中途變更起造人名義方式規避稅賦，
      並參酌財政部80年11月13日台財稅第801261566 號函釋，
      房屋委建實際上係向建屋者購買房屋，按實質課稅原則，
      仍應課徵契稅之旨，爰增訂第2 項，規定應由房屋使用執
      照所載起造人申報繳納契稅，以符租稅公平原則。
    3.原告丙○○主張：原告丙○○分得之房屋，係與○○公司
      互易，並非原地主之贈與、出售」，被告以「買賣、贈與
      」稅率課徵顯與事實不符；又本件「受贈取得土地」包括
      ，依合建契約應移轉與○○公司部分，及原告丙○○獲分
      配之房屋應持有之土地，亦肯認基於概括承受之法理「同
      時繼受取得該屋所有權之權利」，卻導出應以「贈與」課
      徵契稅之結論，顯有邏輯上之謬誤。蓋原告丙○○原受贈
      之客體是已參與合建之土地，基於概括繼受之法理，當然
      應「同時繼受取得該屋所有權之權利」，準此，該繼受取
      得之權利，並非另一次贈與，實至明瞭；另按「行政行為
      ，非有正當理由，不得為差別待遇。」為行政程序法第6
      條所明文，本件原告丙○○受贈標的純屬「土地」，其因
      繼受合建契約之相關權利義務，而取得之房屋，實質上與
      原地主之地位無任何差異，倘因「土地」贈與後即須負擔
      較高稅率之契稅（其他未為移轉土地之地主則適用交換之
      稅率）而需繳更多的稅賦，顯有「差別待遇」之違法。不
      僅如此，房屋既被認定為贈與，將使原地主可能因而憑空
      增加其換得之「房屋」（由原告丙○○取得）之贈與稅（
      含漏報）之嚴重負擔，則被告掌握課稅之「實質」，豈得
      令人心服？云云。
    4.經查：本件係由原地主癸○○等8 人（即甲方）與建商○
      ○公司（即乙方）於93年11月14日簽訂「提供土地合作興
      建房屋契約書」，契約雙方同為原始起造人，約定於房屋
      完工後，○○公司以所興建之部分房屋交換地主所有之部
      分土地，該合建契約第14條原約定：「禁止規定：（一）
      本約簽訂復由甲方就本契約標的持分土地不得再與第3 人
      簽訂買賣、租賃、使用借貸，提供擔保，設定他項權利或
      其他影響乙方權利之情事，否則視為違約外，甲方並願賠
      償乙方之一切損失，並由乙方依本約第18條第2 款規定辦
      理。……」，惟於95年12月18日簽訂「變更約定書」，雙
      方合議變更契約第14條第1 款禁止規定：「（一）……但
      甲方就本契約標的持分土地之所有權移轉予直系親屬、配
      偶者，該受讓人於移轉所有權登記前向乙方書面切結，願
      履行本契約者，不在此限。且僅以有移轉關係之直系親屬
      、配偶間互為連帶履約保證責任，另履約保證金之交付與
      返還及甲、乙雙方之權利、義務，仍依原合約簽訂為主，
      不因上述權利更動而變動。」原告丙○○之父癸○○為原
      地主之一，原告丙○○並於95年12月30日書立切結書，由
      渠接受系爭34地號土地之應有部分，且願遵循其父與○○
      公司於93年11月14日就系爭34地號土地簽訂合建契約之一
      切約定，並通知○○公司；而原告丙○○分別於96年11月
      及12月間因買賣及贈與取得其父癸○○、其母甲○○( 於
      96年1 2 月6 日受贈其夫癸○○所有系爭34地號土地應有
      部分萬分之八百六十二) 所有34地號土地應有部分萬分之
      二百五十、萬分之五十三、萬分之五十三( 合計萬分之三
      百五十六) 等情，此有土地合作興建房屋契約書、變更約
      定書、切結書、土地增值稅（土地現值）申報書、土地登
      記謄本附於原處分卷（見原處分卷關於丙○○部分第30頁
      至第43頁、第150 頁至第161 頁、第316 頁至第317 頁、
      第324 頁至第325 頁）
    5.次查：原告丙○○取得系爭房屋基地之情形如前所述，惟
      原告丙○○與○○公司間是否有合建分屋契約存在，是否
      因原告丙○○單方之切結行為，即當然變更系爭合建分屋
      契約之主體成為系爭合建分屋契約當事人，而由原告丙○
      ○概括承受合建契約之權利義務？不無疑問。依據民法第
      153 條第1 項、第154 條規定，契約經雙方當事人意思表
      示合致後，契約成立，要約人應受契約之拘束，及民法第
      160 條及第153 條第2 項規定，當事人對於契約必要之點
      ，意思一致，將要約變更而經承諾者，視為拒絕原要約而
      為新要約。惟查：本件原地主癸○○與○○公司於93年11
      月14日簽訂合建分屋合約，後於95年12月18日變更約定書
      ，嗣雖原告丙○○取得系爭合建房屋基地之部分土地應有
      部分，但原合建分屋契約並無經契約雙方當事人（原告及
      ○○公司）變更為新要約承諾之具體事證，故本件系爭合
      建分屋契約之當事人仍為原地主癸○○等8 人及○○公司
      。
    6.又依財政部編訂之契稅稽徵作業手冊第二章、第一節、六
      、（二）、2 、（3 ）規定：「合建人（地主）所取得房
      屋以他人名義為建造執照起造人者，除繼承及訂有買賣契
      約外，均視為受贈取得，應申報繳納全額之贈與契稅。」
      及同章節六、（二）、3 、（4 ）規定：「地主分配房屋
      ，以其子女、親戚朋友為建造執照或變更起造人及領取使
      用執照之起造人，如查明屬受贈取得，應申報贈與契稅。
      」，本件原地主癸○○簽訂合建分屋契約在先，原告丙○
      ○取得土地移轉在後，雖於95年12月18日變更約定書，惟
      仍載明：「……履約保證金之交付與返還及甲、乙雙方之
      權利、義務，仍依原合約簽訂為主，不因上述權利更動而
      變動。」且原告丙○○未提出相關買賣契約之證明，而原
      地主癸○○又將其分配房屋以原告丙○○（即癸○○之直
      系親屬）為變更起造人及領取使用執照之起造人。是被告
      依契稅條例第12條第2 項規定及實質課稅原則，按贈與契
      稅稅率百分之六，乃以原處分二課徵贈與契稅49,218元、
      47,496元，合計96,714元，並無違誤。足見原告丙○○之
      主張，不足採信。
（三）就原處分三之部分，分述如下：
    1.按「不動產之買賣、承典、交換、贈與、分割或因占有而
      取得所有權者，均應申報繳納契稅。」、「建築物於建造
      完成前，因買賣、交換、贈與，以承受人為建造執照原始
      起造人或中途變更起造人名義，並取得使用執照者，應由
      使用執照所載起造人申報納稅。」、「有下列情形之一者
      ，免徵契稅：四、建築物於建造完成前，變更起造人名義
      者。但依第12條第2 項規定應申報納稅者，不適用之。」
      、「建築物於建造完成前，因買賣、交換、贈與，以承受
      人為建造執照原始起造人或中途變更起造人名義並取得使
      用執照者，以主管建築機關核發使用執照之日起滿三十日
      為申報起算日。」、「契稅由直轄市及縣（市）稅捐稽徵
      處徵收或鄉、鎮、市、區公所代徵之。」為契稅條例第2
      條前段、第12條第2 項、第14條第1 項第4 款、第16條第
      5 項及第29條所明定。次按「委建人以土地委託承包人代
      建房屋，其取得房屋所有權，應予免徵契稅。」為財政部
      80年11月13日台財稅第801261566號函所明示。
    2.觀諸前開契稅條例第12條第2 項其立法理由，乃為防杜假
      藉房屋委建之名行買賣、交換、贈與之實，以承受人為建
      造執照之原始起造人或中途變更起造人名義方式規避稅賦
      ，並參酌財政部80年11月13日台財稅第8012621566號函釋
      ，以房屋委建之形式實際進行向建屋者購買房屋之買賣行
      為，按實質課稅原則仍應課徵契稅之旨，增訂該此第2 項
      ，規定應由房屋使用執照所載起照人申報繳納契稅，以符
      租稅公平原則。
    3.原告乙○○主張：原告乙○○分得之房屋，係與○○公司
      互易，並非原地主之贈與、出售」，被告以「買賣、贈與
      」稅率課徵顯與事實不符；又本件「受贈取得土地」包括
      ，依合建契約應移轉與○○公司部分，及原告乙○○獲分
      配之房屋應持有之土地，亦肯認基於概括承受之法理「同
      時繼受取得該屋所有權之權利」，卻導出應以「贈與」課
      徵契稅之結論，顯有邏輯上之謬誤。蓋原告乙○○原受贈
      之客體是已參與合建之土地，基於概括繼受之法理，當然
      應「同時繼受取得該屋所有權之權利」，準此，該繼受取
      得之權利，並非另一次贈與，實至明瞭；另按「行政行為
      ，非有正當理由，不得為差別待遇。」為行政程序法第6
      條所明文，本件原告乙○○受贈標的純屬「土地」，其因
      繼受合建契約之相關權利義務，而取得之房屋，實質上與
      原地主之地位無任何差異，倘因「土地」贈與後即須負擔
      較高稅率之契稅（其他未為移轉土地之地主則適用交換之
      稅率）而需繳更多的稅賦，顯有「差別待遇」之違法。不
      僅如此，房屋既被認定為贈與，將使原地主可能因而憑空
      增加其換得之「房屋」（由原告乙○○取得）之贈與稅（
      含漏報）之嚴重負擔，則被告掌握課稅之「實質」，豈得
      令人心服？云云。
    4.經查：本件係由地主癸○○等8 人（即甲方）與○○公司
      （即乙方）於93年11月14日訂立「提供土地合作興建房屋
      契約書」，契約雙方同為原始起造人，約定於房屋完工後
      ，建商以所興建之部分房屋交換地主所有之部分土地。該
      合建契約第14條原約定：「禁止規定：（一）本約簽訂復
      由甲方就本契約標的持分土地不得再與第3 人簽訂買賣、
      租賃、使用借貸，提供擔保，設定他項權利或其他影響乙
      方權利之情事，否則視為違約外，甲方並願賠償乙方之一
      切損失，並由乙方依本約第18條第2 款規定辦理。（二）
      ……」，惟於95年12月18日雙方合議變更第14條第（一）
      項約定：「但甲方就本契約標的持分土地之所有權移轉予
      直系親屬、配偶者，該受讓人於移轉所有權登記前向乙方
      書面切結，願履行本契約者，不在此限。且僅以有移轉關
      係之直系親屬、配偶間互為連帶履約保證責任，……」原
      告乙○○之父癸○○為原地主之一，原告乙○○並於95年
      12月30日書立切結書，由其接受系爭土地之應有部分，且
      願遵循其父與○○公司於93年11月14日就34地號土地簽訂
      合建契約之一切約定，並通知○○公司；嗣原告乙○○於
      96年12月18日向其父購買（視同贈與）取得34地號土地應
      有部分萬分之一百二十，並申報土地現值及繳納土地增值
      稅等情，此有提供土地合作興建房屋契約書、變更約定書
      、切結書、土地增值稅（土地現值）申報書、土地登記謄
      本附於原處分卷可參（見原處分卷關於乙○○部分第34頁
      、第35頁、第36頁、第141頁、第257頁）。
    5.次查：原告乙○○取得系爭房屋基地之情形，已如前述，
      惟查原告乙○○告與○○公司間是否有合建分屋契約存在
      ，是否因原告乙○○單方之切結行為，即當然變更系爭合
      建分屋契約之主體成為系爭合建分屋契約當事人，而由原
      告乙○○概括承受合建契約之權利義務，不無疑問。依據
      民法第153 條第1 項、第154 條規定，契約經雙方當事人
      意思表示合致後，契約成立，要約人應受契約之拘束，及
      民法第160 條及第153 條第2 項規定，當事人對於契約必
      要之點，意思一致，將要約變更而經承諾者，視為拒絕原
      要約而為新要約。惟查：本件原地主癸○○與○○公司於
      93 年11 月14日簽訂合建分屋合約，後於95年12月18日變
      更約定書，雖原告乙○○於96年12月18日因買賣（視同贈
      與）取得系爭土地，但並無經契約雙方當事人（地主、○
      ○公司）就原合建分屋契約變更為新要約承諾之具體事證
      ，故本件系爭合建分屋契約之當事人仍為原地主（癸○○
      等8 人）及○○公司。
    6.又依財政部編訂之契稅稽徵作業手冊第二章、第一節、六
      、（二）、2 、（3 ）規定：「合建人（地主）所取得房
      屋以他人名義為建造執照起造人者，除繼承及訂有買賣契
      約外，均視為受贈取得，應申報繳納全額之贈與契稅。」
      及同章節六、（二）、3 、（4 ）規定：「地主分配房屋
      ，以其子女、親戚朋友為建造執照或變更起造人及領取使
      用執照之起造人，如查明屬受贈取得，應申報贈與契稅。
      」。經查：本件原地主癸○○簽訂合建分屋契約在先，直
      系親屬取得土地移轉在後，雖於95年12月18日變更約定書
      ，惟仍載明：「……履約保證金之交付與返還及甲、乙雙
      方之權利、義務，仍依原合約簽訂為主，不因上述權利更
      動而變動。」是原告乙○○雖取得系爭房屋基地成為新地
      主，惟其並非系爭合建分屋契約之當事人，又未與○○公
      司另訂合建契約，是原告乙○○取得系爭房屋實因其與原
      地主癸○○間之直系親屬關係，且受贈取得系爭房屋之基
      地所致。是被告認定渠所分配取得之房屋係因贈與取得土
      地之同時繼受取得該屋所有權之權利並依契稅條例第12條
      第2 項規定及實質課稅原則，按贈與契稅稅率百分之六，
      乃以原處分三課徵贈與契稅44,736元，並無違誤。足見原
      告乙○○之主張，不足採信。
（四）就原處分四之部分，分述如下：
    1.按「不動產之買賣、承典、交換、贈與、分割或因占有而
      取得所有權者，均應申報繳納契稅。」、「建築物於建造
      完成前，因買賣、交換、贈與，以承受人為建造執照原始
      起造人或中途變更起造人名義，並取得使用執照者，應由
      使用執照所載起造人申報納稅。」、「有下列情形之一者
      ，免徵契稅：四、建築物於建造完成前，變更起造人名義
      者。但依第12條第2 項規定應申報納稅者，不適用之。」
      、「建築物於建造完成前，因買賣、交換、贈與，以承受
      人為建造執照原始起造人或中途變更起造人名義並取得使
      用執照者，以主管建築機關核發使用執照之日起滿三十日
      為申報起算日。」、「契稅由直轄市及縣（市）稅捐稽徵
      處徵收或鄉、鎮、市、區公所代徵之。」為契稅條例第2
      條前段、第12條第2 項、第14條第1 項第4 款、第16條第
      5 項及第29條所明定。次按「委建人以土地委託承包人代
      建房屋，其取得房屋所有權，應予免徵契稅。」為財政部
      80 年11 月13日台財稅第801261566 號函所明示。
    2.觀諸前揭契稅條例第12條第2 項立法理由，乃為防杜假藉
      房屋委建之名行買賣、交換、贈與之實，以承受人為建造
      執照之原始起造人或中途變更起造人名義方式規避稅賦，
      並參酌財政部80年11月13日台財稅第801261566 號函釋，
      房屋委建實際上係向建屋者購買房屋，按實質課稅原則，
      仍應課徵契稅之旨，爰增訂第2 項，規定應由房屋使用執
      照所載起造人申報繳納契稅，以符合租稅公平原則。
    3.原告己○○主張：原告己○○分得之房屋，係與○○公司
      互易，並非原地主之贈與、出售」，被告以「買賣、贈與
      」稅率課徵顯與事實不符；又本件「受贈取得土地」包括
      ，依合建契約應移轉與○○公司部分，及原告己○○獲分
      配之房屋應持有之土地，亦肯認基於概括承受之法理「同
      時繼受取得該屋所有權之權利」，卻導出應以「贈與」課
      徵契稅之結論，顯有邏輯上之謬誤。蓋原告己○○原受贈
      之客體是已參與合建之土地，基於概括繼受之法理，當然
      應「同時繼受取得該屋所有權之權利」，準此，該繼受取
      得之權利，並非另一次贈與，實至明瞭；另按「行政行為
      ，非有正當理由，不得為差別待遇。」為行政程序法第6
      條所明文，本件原告己○○受贈標的純屬「土地」，其因
      繼受合建契約之相關權利義務，而取得之房屋，實質上與
      原地主之地位無任何差異，倘因「土地」贈與後即須負擔
      較高稅率之契稅（其他未為移轉土地之地主則適用交換之
      稅率）而需繳更多的稅賦，顯有「差別待遇」之違法。不
      僅如此，房屋既被認定為贈與，將使原地主可能因而憑空
      增加其換得之「房屋」（由原告己○○取得）之贈與稅（
      含漏報）之嚴重負擔，則被告掌握課稅之「實質」，豈得
      令人心服？云云。
    4.經查：本件係由原地主子○○等8 人（即甲方）與建商○
      ○公司（即乙方）於93年11月14日簽訂「提供土地合作興
      建房屋契約書」，契約雙方同為原始起造人，約定於房屋
      完工後，○○公司以所興建之部分房屋交換地主所有之部
      分土地，該合建契約第14條原約定：「禁止規定：（一）
      本約簽訂復由甲方就本契約標的持分土地不得再與第3人
      簽訂買賣、租賃、使用借貸，提供擔保，設定他項權利或
      其他影響乙方權利之情事，否則視為違約外，甲方並願賠
      償乙方之一切損失，並由乙方依本約第18條第2 款規定辦
      理。……」，惟於95年12月18日簽訂「變更約定書」，雙
      方合議變更契約第14條第1 款禁止規定：「（一）……但
      甲方就本契約標的持分土地之所有權移轉予直系親屬、配
      偶者，該受讓人於移轉所有權登記前向乙方書面切結，願
      履行本契約者，不在此限。且僅以有移轉關係之直系親屬
      、配偶間互為連帶履約保證責任，另履約保證金之交付與
      返還及甲、乙雙方之權利、義務，仍依原合約簽訂為主，
      不因上述權利更動而變動。」原告己○○之父子○○為原
      地主之一，原告己○○並於95年12月30日書立切結書，由
      渠接受系爭34地號土地之應有部分，且願遵循其父與○○
      公司於93年11月14日就系爭34地號土地簽訂合建契約之一
      切約定，並通知○○公司；而原告己○○分別於95年12月
      27日及96年1 月11日因贈與取得其母丁○○（於95年12月
      19日受贈取得其夫子○○所有33-14 地號土地應有部分）
      所有重測前○○市○○段○○○段33-14 地號土地應有部
      分各二百八十八分之七及二百八十八之八，前揭土地於96
      年10月30日因合併後為系爭34地號土地，原告之應有部分
      為萬分之一百三十八等情，此有提供土地合作興建房屋契
      約書、變更約定書、切結書、土地增值稅（土地現值）申
      報書、土地登記謄本附於原處分卷可參（見原處分卷關於
      己○○部分第20頁至第31頁、第33頁、第34頁、第8 頁、
      第12頁、第42頁、第39頁）。
    5.次查：原告己○○取得系爭房屋基地之情形如前所述，惟
      原告己○○與○○公司間是否有合建分屋契約存在，是否
      因原告己○○單方之切結行為，即當然變更系爭合建分屋
      契約之主體成為系爭合建分屋契約當事人，而由原告己○
      ○概括承受合建契約之權利義務，不無疑問。依據民法第
      153 條第1 項及第154 條規定，契約經雙方當事人意思表
      示合致後，契約成立，要約人應受契約之拘束，及民法第
      160 條及第153 條第2 項規定，當事人對於契約必要之點
      ，意思一致，將要約變更而經承諾者，視為拒絕原要約而
      為新要約。惟查：本件原地主子○○與○○公司於93年11
      月14日簽訂合建分屋合約，後於95年12月18日變更約定書
      ，嗣雖原告己○○取得系爭合建房屋基地之部分土地應有
      部分，但原合建分屋契約並無經契約雙方當事人（原告及
      ○○公司）變更為新要約承諾之具體事證，故本件系爭合
      建分屋契約之當事人仍為原地主子○○等8 人及○○公司
      。
    6.又依財政部編訂之契稅稽徵作業手冊第二章、第一節、六
      、（二）、2 、（3 ）規定：「合建人（地主）所取得房
      屋以他人名義為建造執照起造人者，除繼承及訂有買賣契
      約外，均視為受贈取得，應申報繳納全額之贈與契稅。」
      及同章節六、（二）、3 、（4 ）規定：「地主分配房屋
      ，以其子女、親戚朋友為建造執照或變更起造人及領取使
      用執照之起造人，如查明屬受贈取得，應申報贈與契稅。
      」本件原地主子○○簽訂合建分屋契約在先，直系親屬取
      得土地移轉在後，雖於95年12月18日變更約定書，惟仍載
      明：「……履約保證金之交付與返還及甲、乙雙方之權利
      、義務，仍依原合約簽訂為主，不因上述權利更動而變動
      。」是原告己○○雖取得系爭房屋基地成為新地主，惟其
      並非系爭合建分屋契約之當事人，又未與○○公司另訂合
      建契約，是原告己○○取得系爭房屋實因其與原地主子○
      ○間之直系親屬關係，且受贈取得系爭房屋之基地所致。
      是被告認定渠所分配取得之房屋係因贈與取得土地之同時
      繼受取得該屋所有權之權利並依契稅條例第12條第2 項規
      定及實質課稅原則，按贈與契稅稅率百分之六，乃以原處
      分四課徵贈與契稅47,496元，並無違誤。足見原告己○○
      之主張，不足採信。
（五）就原處分五之部分，分述如下：
    1.按「不動產之買賣、承典、交換、贈與、分割或因占有而
      取得所有權者，均應申報繳納契稅。」、「建築物於建造
      完成前，因買賣、交換、贈與，以承受人為建造執照原始
      起造人或中途變更起造人名義，並取得使用執照者，應由
      使用執照所載起造人申報納稅。」、「有下列情形之一者
      ，免徵契稅：四、建築物於建造完成前，變更起造人名義
      者。但依第12條第2 項規定應申報納稅者，不適用之。」
      、「建築物於建造完成前，因買賣、交換、贈與，以承受
      人為建造執照原始起造人或中途變更起造人名義並取得使
      用執照者，以主管建築機關核發使用執照之日起滿三十日
      為申報起算日。」、「契稅由直轄市及縣（市）稅捐稽徵
      處徵收或鄉、鎮、市、區公所代徵之。」為契稅條例第2
      條前段、第12條第2 項、第14條第1 項第4 款、第16條第
      5 項及第29條所明定。次按「委建人以土地委託承包人代
      建房屋，其取得房屋所有權，應予免徵契稅。」為財政部
      80年11月13日台財稅第801261566 號函所明示。
    2.觀諸前揭契稅條例第12條第2 項立法理由，乃為防杜假藉
      房屋委建之名行買賣、交換、贈與之實，以承受人為建造
      執照之原始起造人或中途變更起造人名義方式規避稅賦，
      並參酌財政部80年11月13日台財稅第801261566 號函釋，
      房屋委建實際上係向建屋者購買房屋，按實質課稅原則，
      仍應課徵契稅之旨，爰增訂第2 項，規定應由房屋使用執
      照所載起造人申報繳納契稅，以符合租稅公平原則。
    3.原告戊○○主張：原告戊○○分得之房屋，係與○○公司
      互易，並非原地主之贈與、出售」，被告以「買賣、贈與
      」稅率課徵顯與事實不符；又本件「受贈取得土地」包括
      ，依合建契約應移轉與○○公司部分，及原告戊○○獲分
      配之房屋應持有之土地，亦肯認基於概括承受之法理「同
      時繼受取得該屋所有權之權利」，卻導出應以「贈與」課
      徵契稅之結論，顯有邏輯上之謬誤。蓋原告戊○○原受贈
      之客體是已參與合建之土地，基於概括繼受之法理，當然
      應「同時繼受取得該屋所有權之權利」，準此，該繼受取
      得之權利，並非另一次贈與，實至明瞭；另按「行政行為
      ，非有正當理由，不得為差別待遇。」為行政程序法第6
      條所明文，本件原告戊○○受贈標的純屬「土地」，其因
      繼受合建契約之相關權利義務，而取得之房屋，實質上與
      原地主之地位無任何差異，倘因「土地」贈與後即須負擔
      較高稅率之契稅（其他未為移轉土地之地主則適用交換之
      稅率）而需繳更多的稅賦，顯有「差別待遇」之違法。不
      僅如此，房屋既被認定為贈與，將使原地主可能因而憑空
      增加其換得之「房屋」（由原告戊○○取得）之贈與稅（
      含漏報）之嚴重負擔，則被告掌握課稅之「實質」，豈得
      令人心服？云云。
    4.經查：本件係由原地主子○○等8 人（即甲方）與建商○
      ○公司（即乙方）於93年11月14日簽訂「提供土地合作興
      建房屋契約書」，契約雙方同為原始起造人，約定於房屋
      完工後，○○公司以所興建之部分房屋交換地主所有之部
      分土地，該合建契約第14條原約定：「禁止規定：（一）
      本約簽訂復由甲方就本契約標的持分土地不得再與第3人
      簽訂買賣、租賃、使用借貸，提供擔保，設定他項權利或
      其他影響乙方權利之情事，否則視為違約外，甲方並願賠
      償乙方之一切損失，並由乙方依本約第18條第2 款規定辦
      理。……」，惟於95年12月18日簽訂「變更約定書」，雙
      方合議變更契約第14條第1 款禁止規定：「（一）……但
      甲方就本契約標的持分土地之所有權移轉予直系親屬、配
      偶者，該受讓人於移轉所有權登記前向乙方書面切結，願
      履行本契約者，不在此限。且僅以有移轉關係之直系親屬
      、配偶間互為連帶履約保證責任，另履約保證金之交付與
      返還及甲、乙雙方之權利、義務，仍依原合約簽訂為主，
      不因上述權利更動而變動。」原告戊○○之父子○○為原
      地主之一，原告戊○○並於95年12月30日書立切結書，由
      渠接受34地號土地之應有部分，且願遵循其父與○○公司
      於93年11月14日就34地號土地簽訂合建契約之一切約定，
      並通知○○公司；而原告戊○○分別於95年12月26日及96
      年6 月20日因贈與取得其父子○○所有重測前○○市○○
      段○○○段33-14 地號及33-15 地號土地應有部分各二百
      八十八分之七及萬分之七百九十，前揭土地於96年10月30
      日因合併後為系爭34地號土地，原告之持分為萬分之一百
      三十八等情，此有提供土地合作興建房屋契約書、變更約
      定書、切結書、土地增值稅（土地現值）申報書、土地登
      記謄本附於原處分卷可參（見原處分卷關於戊○○部分第
      17 1頁至第182 頁、第183 頁、第184 頁、第288 頁至第
      289 頁、第292 頁至第293 頁）。
    5.次查：原告戊○○取得系爭房屋基地之情形如前所述，惟
      原告戊○○與○○公司間是否有合建分屋契約存在，是否
      因原告戊○○單方之切結行為，即當然變更系爭合建分屋
      契約之主體成為系爭合建分屋契約當事人，而由原告概括
      承受合建契約之權利義務？不無疑問。依據民法第153 條
      第1 項、第154 條規定，契約經雙方當事人意思表示合致
      後，契約成立，要約人應受契約之拘束，及民法第160 條
      及第153 條第2 項規定，當事人對於契約必要之點，意思
      一致，將要約變更而經承諾者，視為拒絕原要約而為新要
      約。惟查：本件原地主子○○與○○公司於93年11月14日
      簽訂合建分屋合約，後於95年12月18日變更約定書，嗣雖
      原告戊○○取得系爭合建房屋基地之部分土地應有部分，
      但原合建分屋契約並無經契約雙方當事人（原告戊○○及
      ○○公司）變更為新要約承諾之具體事證，故本件系爭合
      建分屋契約之當事人仍為原地主子○○等8 人及○○公司
      。
     6.又依財政部編訂之契稅稽徵作業手冊第二章、第一節、
       六、（二）、2 、（3 ）規定：「合建人（地主）所取
       得房屋以他人名義為建造執照起造人者，除繼承及訂有
       買賣契約外，均視為受贈取得，應申報繳納全額之贈與
       契稅。」及同章節六、（二）、3 、（4 ）規定：「地
       主分配房屋，以其子女、親戚朋友為建造執照或變更起
       造人及領取使用執照之起造人，如查明屬受贈取得，應
       申報贈與契稅。」本件原地主子○○簽訂合建分屋契約
       在先，直系親屬取得土地移轉在後，雖於95年12月18 日
       變更約定書，惟仍載明：「……履約保證金之交付與返
       還及甲、乙雙方之權利、義務，仍依原合約簽訂為主，
       不因上述權利更動而變動。」是原告戊○○雖取得系爭
       房屋基地成為新地主，惟其並非系爭合建分屋契約之當
       事人，又未與○○公司另訂合建契約，是原告戊○○取
       得系爭房屋實因其與原地主子○○間之直系親屬關係，
       且受贈取得系爭房屋之基地所致。是被告認定渠所分配
       取得之房屋係因贈與取得土地之同時繼受取得該屋所有
       權之權利並依契稅條例第12條第2 項規定及實質課稅原
       則，按贈與契稅稅率百分之六，乃以原處分五課徵贈與
       契稅47,496元，並無違誤。足見原告戊○○之主張，不
       足採信。
（六）就原處分六之部分，分述如下：
    1.按「不動產之買賣、承典、交換、贈與、分割或因占有而
      取得所有權者，均應申報繳納契稅。」、「建築物於建造
      完成前，因買賣、交換、贈與，以承受人為建造執照原始
      起造人或中途變更起造人名義，並取得使用執照者，應由
      使用執照所載起造人申報納稅。」、「有下列情形之一者
      ，免徵契稅：四、建築物於建造完成前，變更起造人名義
      者。但依第12條第2 項規定應申報納稅者，不適用之。」
      、「建築物於建造完成前，因買賣、交換、贈與，以承受
      人為建造執照原始起造人或中途變更起造人名義並取得使
      用執照者，以主管建築機關核發使用執照之日起滿三十日
      為申報起算日。」、「契稅由直轄市及縣（市）稅捐稽徵
      處徵收或鄉、鎮、市、區公所代徵之。」為契稅條例第2
      條前段、第12條第2 項、第14條第1 項第4 款、第16條第
      5 項及第29條所明定。次按「委建人以土地委託承包人代
      建房屋，其取得房屋所有權，應予免徵契稅。」為財政部
      80年11月13日台財稅第801261566 號函所明示。
    2.觀諸前揭契稅條例第12條第2 項立法理由，乃為防杜假藉
      房屋委建之名行買賣、交換、贈與之實，以承受人為建造
      執照之原始起造人或中途變更起造人名義方式規避稅賦，
      並參酌財政部80年11月13日台財稅第801261566 號函釋，
      房屋委建實際上係向建屋者購買房屋，按實質課稅原則，
      仍應課徵契稅之旨，爰增訂第2 項，規定應由房屋使用執
      照所載起造人申報繳納契稅，以符合租稅公平原則。
    3.原告丁○○主張：原告丁○○分得之房屋，係與○○公司
      互易，並非原地主之贈與、出售」，被告以「買賣、贈與
      」稅率課徵顯與事實不符；又本件「受贈取得土地」包括
      ，依合建契約應移轉與○○公司部分，及原告丁○○獲分
      配之房屋應持有之土地，亦肯認基於概括承受之法理「同
      時繼受取得該屋所有權之權利」，卻導出應以「贈與」課
      徵契稅之結論，顯有邏輯上之謬誤。蓋原告丁○○原受贈
      之客體是已參與合建之土地，基於概括繼受之法理，當然
      應「同時繼受取得該屋所有權之權利」，準此，該繼受取
      得之權利，並非另一次贈與，實至明瞭；另按「行政行為
      ，非有正當理由，不得為差別待遇。」為行政程序法第6
      條所明文，本件原告丁○○受贈標的純屬「土地」，其因
      繼受合建契約之相關權利義務，而取得之房屋，實質上與
      原地主之地位無任何差異，倘因「土地」贈與後即須負擔
      較高稅率之契稅（其他未為移轉土地之地主則適用交換之
      稅率）而需繳更多的稅賦，顯有「差別待遇」之違法。不
      僅如此，房屋既被認定為贈與，將使原地主可能因而憑空
      增加其換得之「房屋」（由原告丁○○取得）之贈與稅（
      含漏報）之嚴重負擔，則被告掌握課稅之「實質」，豈得
      令人心服？云云。
    4.經查：本件係由原地主子○○等8 人（即甲方）與建商○
      ○公司（即乙方）於93年11月14日簽訂「提供土地合作興
      建房屋契約書」，契約雙方同為原始起造人，約定於房屋
      完工後，○○公司以所興建之部分房屋交換地主所有之部
      分土地，該合建契約第14條原約定：「禁止規定：（一）
      本約簽訂復由甲方就本契約標的持分土地不得再與第3人
      簽訂買賣、租賃、使用借貸，提供擔保，設定他項權利或
      其他影響乙方權利之情事，否則視為違約外，甲方並願賠
      償乙方之一切損失，並由乙方依本約第18條第2 款規定辦
      理。……」惟於95年12月18日簽訂「變更約定書」，雙方
      合議變更契約第14條第1 款禁止規定：「（一）……但甲
      方就本契約標的持分土地之所有權移轉予直系親屬、配偶
      者，該受讓人於移轉所有權登記前向乙方書面切結，願履
      行本契約者，不在此限。且僅以有移轉關係之直系親屬、
      配偶間互為連帶履約保證責任，另履約保證金之交付與返
      還及甲、乙雙方之權利、義務，仍依原合約簽訂為主，不
      因上述權利更動而變動。」原告丁○○之夫子○○為原地
      主之一，原告丁○○並於95年12月30日書立切結書，由渠
      接受系爭34地號土地之應有部分，且願遵循其夫與○○公
      司於93年11月14日就系爭34地號土地簽訂合建契約之一切
      約定，並通知○○公司；而原告丁○○於95年12月26日因
      夫妻贈與登記取得子○○所有33-14 地號之部分土地（應
      有部分二百八十八分之八十九），於96年11月1 日合併後
      地號為34地號土地，持分萬分之六百八十一等情，此有提
      供土地合作興建房屋契約書、變更約定書、切結書、土地
      增值稅（土地現值）申報書、土地登記謄本附於原處分卷
      可參（見原處分卷關於丁○○部分第121 頁至第132 頁、
      第376 頁、第37 9頁、第150 頁、第136 頁）。
    5.次查：原告丁○○取得系爭房屋基地之情形如前所述，惟
      查原告丁○○與○○公司間是否有合建分屋契約存在，是
      否因原告丁○○單方之切結行為，即當然變更系爭合建分
      屋契約之主體成為系爭合建分屋契約當事人，而由原告丁
      ○○概括承受合建契約之權利義務？不無疑問。依據民法
      第153 條第1 項、第154 條規定，契約經雙方當事人意思
      表示合致後，契約成立，要約人應受契約之拘束，及民法
      第160 條及第153 條第2 項規定，當事人對於契約必要之
      點，意思一致，將要約變更而經承諾者，視為拒絕原要約
      而為新要約。惟查：本件原地主子○○與○○公司於93年
      11月14日簽訂合建分屋合約，後於95年12月18日變更約定
      書，雖原地主子○○於95年12月間將系爭合建土地贈與原
      告丁○○，但並無經契約雙方當事人（地主及○○公司）
      就原合建分屋契約變更為新要約承諾之具體事證，故本件
      系爭合建分屋契約之當事人仍為原地主子○○等8 人及○
      ○公司。
    6.又依財政部編訂之契稅稽徵作業手冊第二章、第一節、六
      、（二）、2 、（3 ）規定：「合建人（地主）所取得房
      屋以他人名義為建造執照起造人者，除繼承及訂有買賣契
      約外，均視為受贈取得，應申報繳納全額之贈與契稅。」
      及同章節六、（二）、3 、（4 ）規定：「地主分配房屋
      ，以其子女、親戚朋友為建造執照或變更起造人及領取使
      用執照之起造人，如查明屬受贈取得，應申報贈與契稅。
      」本件原地主子○○簽訂合建分屋契約在先，渠配偶即原
      告丁○○取得土地移轉在後，雖於95年12月18日變更約定
      書，惟仍載明：「……履約保證金之交付與返還及甲、乙
      雙方之權利、義務，仍依原合約簽訂為主，不因上述權利
      更動而變動。」且原告丁○○於95年12月26日係因夫妻贈
      與登記取得子○○所有33-14 地號土地（96年11月1 日合
      併後地號為34地號土地），而原地主子○○又將其分配房
      屋以原告丁○○為變更起造人及領取使用執照之起造人，
      是被告依契稅條例第12條第2 項規定及實質課稅原則，按
      贈與契稅稅率百分之六，乃以原處分六課徵贈與契稅159,
      492 元，並無違誤。足見原告丁○○之主張，不足採信。
六、綜上所述，原告主張各節，均無可採，本件被告所為原處分
    一、原處分二、原處分三、原處分四、原處分五及原處分六
    ，並無違誤，訴願決定予以維持，亦無不合。原告仍執前詞
    ，訴請撤銷，為無理由，應予駁回。
七、本件事證已臻明確，兩造其餘攻擊防禦方法均與本件判決結
    果不生影響，故不逐一論述，併此敘明。
據上論結，本件原告之訴為無理由，爰依行政訴訟法第98條第1
項前段、第104條，民事訴訟法第85條第1項前段，判決如主文。
中    華    民    國    99    年    9    月     21    日
                  臺北高等行政法院第一庭
                            審判長法  官  王立杰
                                  法  官  楊得君
                                  法  官  許麗華
上為正本係照原本作成。
如不服本判決，應於送達後20日內，向本院提出上訴狀並表明上
訴理由，如於本判決宣示後送達前提起上訴者，應於判決送達後
20日內補提上訴理由書（須按他造人數附繕本）。
中    華    民    國    99    年    9    月     21    日
                                  書記官  林淑盈

司法院資訊處製作；財團法人民間司法改革基金會備份。
